ACORDAO-COMPLETO-2299854

ACÓRDÃO 8006/2020 ATA 24/2020 - PRIMEIRA CÂMARA

VISTOS, relatados e discutidos estes autos de prestação de contas da Superintendência Regional do Instituto Nacional de Colonização e Reforma Agrária no Estado do Tocantins (SR/26) , relativa ao exercício de 2015,
ACORDAM os Ministros do Tribunal de Contas da União, reunidos em sessão de Câmara, ante as razões expostas pelo Relator, em:
9.1. acolher as razões de justificativa oferecidas pelo Sr. Luiz Amado Pereira Júnior (CPF XXX.629.535-XX) ;
9.2. rejeitar parcialmente as razões de justificativa apresentadas pelos Srs. Ruberval Gomes da Silva (CPF XXX.213.741-XX) , Edvaldo Soares Oliveira (CPF XXX.472.561-XX) , Eltier Júnior Postal (CPF XXX.253.389-XX) , Vilmar Ferreira de Moraes (CPF XXX.006.804-XX) e Niuza Gomes Goveia (CPF XXX.896.331-XX) ;
9.3. considerar revéis os Srs. Saulo Guilherme da Silva (CPF XXX.963.671-XX) e Heliel Átila de Oliveira Saraiva (CPF XXX.630.103-XX) , dando-se prosseguimento ao processo, nos termos do art. 12, § 3º, da Lei 8.443/1992;
9.4. julgar irregulares, com fulcro nos arts. 1º, inciso I, 16, inciso III, alínea "b", e 19, parágrafo único, da Lei 8.443/1992, as contas dos Srs. Ruberval Gomes da Silva (CPF XXX.213.741-XX) , Edvaldo Soares Oliveira (CPF XXX.472.561-XX) , Eltier Júnior Postal (CPF XXX.253.389-XX) , Vilmar Ferreira de Moraes (CPF XXX.006.804-XX) , Niuza Gomes Goveia (CPF XXX.896.331-XX) , Saulo Guilherme da Silva (CPF XXX.963.671-XX) e Heliel Átila de Oliveira Saraiva (CPF XXX.630.103-XX) ;
9.5. julgar regulares, com fundamento nos arts. 1º, inciso I, 16, inciso I, 17 e 23, inciso I, da Lei 8.443/1992, as contas dos Srs. Luiz Amado Pereira Júnior (CPF XXX.629.535-XX) , Eleusa Maria Gutemberg (CPF XXX.134.031-XX) , Soraya Teixeira de Novaes Barreto (CPF XXX.115.425-XX) , Luciano Rodrigues da Silva (CPF XXX.858.031-XX) , Wesley Barros Rodrigues (CPF XXX.536.321-XX) , Fausto Damião de Azevedo Rios (CPF XXX.772.711-XX) e Tiago de Melo (CPF XXX.958.031-XX) , dando-lhes a correspondente quitação plena;
9.6. aplicar aos responsáveis a seguir indicados a multa prevista no art. 58, incisos I e II, da referida lei 8.443/1992, individualmente, nos valores correspondentes, com a fixação do prazo de quinze dias, a contar das notificações, para que comprovem, perante este Tribunal (art. 214, inciso III, alínea "a", do Regimento Interno) o recolhimento das quantias aos cofres do Tesouro Nacional, atualizadas monetariamente desde a data deste acórdão até a dos efetivos recolhimentos, se forem pagas após o vencimento, na forma da legislação em vigor:
	Responsável
	Valor da multa (R$) 

	Ruberval Gomes da Silva (CPF XXX.213.741-XX) 
	40.000,00

	Edvaldo Soares Oliveira (CPF XXX.472.561-XX) 
	40.000,00

	Vilmar Ferreira de Moraes (CPF XXX.006.804-XX) 
	30.000,00

	Niuza Gomes Goveia (CPF XXX.896.331-XX) 
	30.000,00

	Saulo Guilherme da Silva (CPF XXX.963.671-XX) 
	15.000,00

	Heliel Átila de Oliveira Saraiva (CPF XXX.630.103-XX) 
	15.000,00

	Eltier Júnior Postal (CPF XXX.253.389-XX) 
	10.000,00

9.7. autorizar, desde logo, a cobrança judicial da dívida, caso não atendida a respectiva notificação, nos termos do art. 28, inciso II, da Lei 8.443/1992;
9.8. dar ciência deste Acórdão ao Superintendência Regional do Incra no Estado do Tocantins, aos responsáveis e à Controladoria-Geral da União (CGU) .

Prestação de contas da Superintendência Regional do Instituto Nacional de Colonização e Reforma Agrária no Estado do Tocantins (SR/26), relativa ao exercício de 2015

Primeira Câmara

Superintendência Regional do Incra no Estado do Tocantins.

3. Responsáveis: Ruberval Gomes da Silva (CPF XXX.213.741-XX), Edvaldo Soares Oliveira (CPF XXX.472.561-XX), Eleusa Maria Gutemberg (CPF XXX.134.031-XX), Vilmar Ferreira de Moraes (CPF XXX.006.804-XX), Niuza Gomes Goveia (CPF XXX.896.331-XX), Wesley Barros Rodrigues (CPF XXX.536.321-XX), Luiz Amado Pereira Júnior (CPF XXX.629.535-XX), Saulo Guilherme da Silva (CPF XXX.963.671-XX), Heliel Átila de Oliveira Saraiva (CPF XXX.630.103-XX), Luciano Rodrigues da Silva (CPF XXX.858.031-XX), Eltier Júnior Postal (CPF XXX.253.389-XX), Soraya Teixeira de Novaes Barreto (CPF XXX.115.425-XX), Fausto Damião de Azevedo Rios (CPF XXX.772.711-XX) e Tiago de Melo (CPF XXX.958.031-XX).

13.1. Ministros presentes: Walton Alencar Rodrigues (Presidente), Benjamin Zymler, Bruno Dantas e Vital do Rêgo.
13.2. Ministros-Substitutos presentes: Augusto Sherman Cavalcanti (Relator) e Weder de Oliveira.

ACORDAO-COMPLETO-2538372

Acórdão de Relação 3425/2022 - Primeira Câmara

Acórdão de Relação

ACORDAO-COMPLETO-2509692

Acórdão 17755/2021 - Primeira Câmara

AUGUSTO SHERMAN

Adoto, como relatório, a instrução elaborada no âmbito da Secretaria de Controle Externo no Estado do Tocantins, que constou com a anuência dos dirigentes da unidade (peças 91-93) : 
"INTRODUÇÃO
1.	Tratam estes autos de Processo de Contas (PC) da Superintendência Regional do Incra (Instituto Nacional de Colonização e Reforma Agrária) no Estado do Tocantins (SR/26) , alusivas ao exercício 2015, cujo julgamento pelo TCU está previsto no art. 1º, caput e § 1º, c/c o Anexo I, da Decisão Normativa TCU 147/2015.
RETROSPECTO DOS PROCESSOS DE CONTAS ANUAIS DA UJ
2.	Exercício 2009  (TC Processo 020.986/2010-6) : o Acórdão 5741/2011-TCU-Primeira Câmara julgou regulares com ressalvas as contas do então superintendente regional e regulares as de seu substituto, expedindo-lhes as correspondentes quitações. Referida deliberação também contemplou determinações (subitens 9.3, 9.3.1 e 9.3.2) , deu ciência acerca de impropriedades (subitens 9.4, 9.4.1 e 9.4.2) e emitiu um alerta (subitem 9.5) . Processo encerrado e arquivado.
3.	Exercício 2010 (TC Processo 025.572/2011-3) : por meio do Acórdão 7124/2012-TCU-Primeira Câmara, julgou-se as contas do então superintendente regional regulares com ressalvas, dos substitutos daquele regulares, com as pertinentes quitações, além de expedir uma determinação e dois alertas (subitens 9.1, 9.2, 9.3, 9.4.1 e 9.4.2, respectivamente) . Processo encerrado e arquivado.
4.	Exercício 2011 (TC Processo 024.946/2012-5) : o Acórdão 2950/2014-TCU-Segunda Câmara julgou regulares com ressalvas as contas do dirigente máximo de seu substituto, além de expedir determinações (subitens 1.7.1, 1.7.2 e 1.7.3 do aresto supracitado) . Processo encerrado e arquivado.
5.	Exercício 2012  (TC Processo 030.571/2013-8) : o Acórdão 2675/2015-TCU-Segunda Câmara deliberou pelo julgamento com ressalva relativamente às contas do superintendente regional e de seus substitutos, e pela regularidade em relação aos demais responsáveis, sem prejuízo de expedir algumas determinações (subitens 9.4 e 9.4.1 a 9.4.3 do decisum) . Processo encerrado e arquivado.
6.	Exercício 2013 (TC Processo 019.965/2014-1) : O Acórdão 645/2016-TCU-Primeira Câmara julgou regulares com ressalvas as contas do superintendente e de seu substituto, além de expedir uma série de determinações a serem implementadas (subitens 1.7.1.1 a 1.7.1.15 do Acórdão) , incumbindo a Secex-TO de promover o monitoramento pertinente. Processo encerrado e arquivado.
7.	Exercício 2014: O Anexo I, da DN TCU 140/2014, que especificou relativamente ao exercício 2014 quais unidades jurisdicionadas teriam as contas de seus responsáveis julgadas pelo Tribunal, não contemplou a SR-26. 
EXAMES E MEDIDAS PROCESSUAIS PRELIMINARES
8.	Durante a análise técnica inaugural, realizada pela Secex-TO, verificou-se que a documentação apresentada pela Unidade Jurisdicionada (UJ) encontra-se em conformidade com os documentos previstos no art. 13, da IN TCU 63/2010, à exceção daqueles discriminados no inciso III de tal dispositivo normativo.
9.	Conforme se dessume das datas de expedição do Certificado de Auditoria Anual de Contas e do Pronunciamento Ministerial (peças 5 e 8, respectivamente) , não foram respeitados os prazos estipulados pelo TCU (§ 6º, do art. 2º, c/c o Anexo I, da DN TCU 124/2012) para que tais instâncias concluíssem as atribuições correspondentes estipuladas pela norma regulamentar, embora tal fato não tenha causado embaraço à autuação deste processo ou à sua tramitação regular podendo, em nosso entender, ser falha relevada.
10.	A UJ não realizou operações ou manipulou dados e informações sujeitos a qualquer grau ou modalidade de sigilo, que importem em tratamento diferenciado ou especial no exame das presentes contas anuais. 
13.	A despeito das referências em normativos (art. 11, caput, e inciso I, do art. 13, da IN TCU 63/2010; § 2º, do art. 8º, da Resolução TCU 234/2010; inciso I e §§ 3º,4º e 7º, do art. 2º, da DN TCU 147/2015) e da atenção requerida quanto à consistência dos dados, sendo até objeto de ênfase em tratativas havidas entre a Secex-TO e a representação da Controladoria-Geral da União (CGU) no Estado do Tocantins (peça 4, item 2 e subitem 2.1) , verificamos inconsistência dos dados lançados e validados no Sistema de Prestação de Contas (e-Contas) sob o título de Rol de Responsáveis (peça 2) .
14.	Dentre outras lacunas e incongruências temporais o Rol de Responsáveis originalmente formatado e que integrava a documentação de contas anuais não contemplava o titular do cargo correspondente ao de dirigente máximo da UJ, a partir de 23/6/2015, assim como não indicava o (a) titular de cargo de direção de segundo nível (Chefia da Divisão de Ordenamento da Estrutura Fundiária) para qualquer período do exercício 2015 (peça 2) .
15.	Essas insubsistências foram elididas mediante interlocução com a UJ e apresentação de dois novos documentos, um primeiro ainda com omissões (peça 10) , todavia, o segundo Rol de Responsáveis está escoimado das falhas que afetaram as versões anteriores (peça 32) .
16.	Enfatizamos que a partir dos apontamentos do Relatório de Auditoria Anual de Contas, corroborado pelo Certificado e por Parecer do Dirigente do Órgão de Controle Interno (peças 4-6) , todos da então CGU, o órgão central do Sistema de Controle Interno do Poder Executivo Federal opinou pelo julgamento das contas anuais dos dois responsáveis que exerceram o cargo de dirigente máximo da SR/26 (superintendente regional) e de um dirigente de nível hierárquico inferior (Divisão de Obtenção de Terras) como regulares com ressalva, propugnando o julgamento pela regularidade em relação aos demais integrantes do Rol de Responsáveis.
17.	Ato contínuo, após minudente análise do Relatório de Gestão de 2015 (RG/2015) , do próprio Relatório de Auditoria Anual de Contas (RAAC) da CGU, além de outros elementos e informações oficiais, inclusive deliberações do TCU (peças 11-31) , coligidas por pertinência e com o propósito de fundamentar adequadamente o juízo de mérito, reunimos elementos indiciários que, se não justificados ou elididos, teriam potencial de comportar o julgamento pela irregularidade quanto à gestão de alguns dos responsáveis.
18.	Ainda que não tenhamos nos deparado naquele exame preambular com hipótese de dano ao erário, desvios ou desfalques de dinheiros ou bens, em sentido estrito, postulamos uma valoração probatória diferente da que a CGU atribuiu às suas próprias constatações consignadas no RAAC, no fiel entendimento de que as situações discorridas naquele exame violaram os requisitos constitucionais de legalidade, legitimidade e até economicidade, aspectos inafastáveis no julgamento que compete ao TCU em processos desta natureza (§ 1º, do art. 1º, da Lei 8.443/1993) , assim como representam assomos de infrações a normas legais e regulamentares de natureza contábil, financeira, orçamentária, operacional e patrimonial, agravadas por descumprimento de determinações e alertas exarados em deliberações do TCU (alínea 'b', do inciso III, do art. 16, parágrafo único do art. 19 e inciso I e § 1º, do art. 58, todos da Lei 8.443/1992) .
19.	Vislumbrando esse contexto a Secex-TO propugnou a realização de audiências de diversos responsáveis pela gestão da UJ (peça 33, item 22 e seus desdobramentos, ratificada pela peça 34) , implementadas com base em delegação de competência conferida pelo Relator destes autos.
20.		Doravante, a presente instrução cumprirá as finalidades precípuas de analisar as justificativas apresentadas e propor um julgamento das contas anuais condizente com os fatos contextualizados no presente processo. 
EXAME TÉCNICO
21.	Antes de discorrer sobre as justificativas e suas correspondentes considerações, por ocorrerem reiteradas alusões em tópicos tratados adiante, convém transcrever a discriminação das Constatações nº 1.1.2.1 a 1.1.2.5 e 2.1.1.2, todas do RAAC nº 201601577, alusivo ao exercício 2015, quais sejam (peça 4) :
1.1.2.1 - Disponibilização parcial de processos individuais de beneficiários assentados pela Superintendência Regional do Incra no Estado do Tocantins - SR/26 no exercício de 2015;
1.1.2.2 - Irregularidades na seleção e homologação de famílias assentadas na 2ª Etapa do Assentamento Água Fria II;
1.1.2.3 - Ocupação irregular de lotes, inconsistência dos dados lançados no sistema Sipra e morosidade na regularização de áreas ocupadas irregularmente no Projeto de Assentamento (PA) Capivara;
1.1.2.4 - Inserção de beneficiários da Reforma Agrária, relativos ao PA Capivara, no Sistema Sipra, sem a correspondente identificação da área destinada à família;
1.1.2.5 - Irregularidades na subdivisão, pela Superintendência Regional do Incra, de lote existente no PA Capivara, com a destinação do mesmo a beneficiários que não atendem aos pré-requisitos estabelecidos nos normativos vigentes;
2.1.1.2 - Fragilidades nos controles/acompanhamento das transferências concedidas.
22. 		Sumarizadamente, a própria CGU esclarece que os fatos abaixo discriminados foram  motivadores e condutores da opinião de julgamento com ressalva (peça 5, p. 1, item 3) :
i.	disponibilização parcial de processos individuais de beneficiários da reforma agrária assentados pela SR/26 no exercício de 2015;
ii.	ocupação irregular de lotes, inconsistência nos dados lançados no Sipra e morosidade na regularização de áreas ocupadas irregularmente no Projeto de Assentamento (PA) Capivara, em Porto Nacional/TO;
iii.	irregularidades na subdivisão, pela SR/26, de lote existente no PA Capivara, com a destinação das novas parcelas a beneficiários que não atendem aos pré-requisitos estabelecidos nos normativos vigentes.
23.	De forma mais pormenorizada, as situações acima descritas foram formuladas a partir de constatações consignadas no RAAC, as quais se arrimaram nos seguintes fatos (peça 4, subitens 1.1.2.1, 1.1.2.3 e 1.1.2.5) : 
i.	para atender requisição forma da equipe técnica da CGU somente foram localizados e apresentados pela UJ 262 processos, de um total de 372 que deveriam consistir nos dossiês individuais do processo de inscrição, seleção, apresentação de documentos e análise das condições de elegibilidade de cada família assentada no exercício em questão, cuja custódia estava a cargo da sede e das três unidades avançadas da SR/26, exigidos em norma do Incra e que serve de fundamento para inserção e manutenção dos beneficiários no Sistema de Informações de Projetos de Reforma Agrária (Sipra) . Dos 110 processos individuais faltantes daquele universo não havia registro sequer de sua autuação;
ii.	constatação, apoiada em inspeção in loco no PA Capivara, em Porto Nacional/TO, de omissões, favorecimentos e irregularidades variadas e graves afetando nos lotes 07, 20, 30, 32, 33, 38, 43, 44 e 46;
iii.	subdivisão informal do lote 34 do sobredito PA Capivara, redistribuindo essa nova formatação em áreas menores (lotes 34, 34-A e 34-B) para três famílias, sem proceder previamente a estudos técnicos que demostrem a viabilidade econômica para exploração e sustento dos beneficiários em  áreas menores, além de indícios de adulteração de informações e documentos, homologação de beneficiários por servidores incompetentes para tanto, além de contemplação para quem era afetado por condições impeditivas segundo normatização vigente.
24.	Convém anotar, as irregularidades deduzidas no subitem 1.1.2.2 (seleção e homologação irregular de famílias assentadas) são relacionadas ao PA Água Fria II, no município de Tocantínia/TO, enquanto aquelas discriminadas no subitem 1.1.2.4 (inserção de beneficiários no Sipra sem identificar o lote correspondente no PA) do Relatório de Auditoria da CGU concerne ao supracitado PA Capivara, em Porto Nacional/TO (peça 4) .
25.	As variadas e ofensivas ilicitudes verificadas pela CGU no PA Capivara, embora de fácil detecção, são emblemáticas porque esse assentamento rural é, senão o mais próximo, um dos mais próximos da sede da SR/26, distando cerca de vinte quilômetros (peça 13, p. 3) , em percurso cuja maior parte pode ser feito por vias urbanas e rodovia pavimentadas, além de ser possuir um número considerado pequeno de lotes parcelares (peça 12, p. 12) . 
26.	Também não podem ser desprezadas as irregularidades levantadas no PA Água Fria II (beneficiários que não atendem às normas do Programa Nacional de Reforma Agrária, assentados que não residem na parcela, Relação de Beneficiários desatualizada) , localizado em Tocantínia/TO (peça 12, p. 15) , município que dista cerca de 70 quilômetros de Palmas, onde está sediada a SR/26. 
27. 	Esses achados profundamente negativos e não isolados em empreendimentos sociais tão próximos do núcleo central de atuação da SR/26 exibem assomos perturbadores de incúria administrativa, operacional e fiscalizatória no âmbito da UJ, comprometendo os objetivos, a eficácia e permitindo ou perpetuando outras distorções nas ações do PNRA.
28.	E essa segura dedução se agrava ainda mais quando considerada em conjunto com outros achados dos RAAC e com informações do próprio RG/2015.
29.	Nesse encadeamento, recorre-se às respostas oferecidas pelo então superintendente da SR/26 ao Questionário de Avaliação de Controles Interno, submetido pela CGU, por meio do qual foram arroladas como deficiências da UJ relativamente ao controle e acompanhamento de instrumentos conveniais as situações descritas a seguir (peça 4, p. 36-37) :
i.	a SR/26 não dispõe de controle eletrônico ou manual (planilha) das transferências realizadas no exercício, com a situação atualizada de cada processo;
ii.	não existem rotinas/procedimentos de supervisão das inspeções e acompanhamento da emissão de relatórios técnicos elaborados pelos profissionais da SR/26;
iii.	não existe normativo/rotina que especifique prazos para análise das prestações de contas parciais, avaliações técnicas da execução física dos objetos pactuados;
iv.	não existem normativos/rotinas que especifique, fluxos, responsabilidades e prazos para o acompanhamento da prestação de contas;
v.	no âmbito da SR/26 não se oferta cursos ou cartilhas que orientem os convenentes sobre a sistemática/prazos de prestação de contas parcial ou final;
vi. 	a SR/26 não supervisiona a qualidade do trabalho de análise das prestações de contas;
vii.	não há rotina definida que exija constante acompanhamento da situação técnico-administrativa do convênio firmado por parte dos técnicos da SR/26, inclusive definindo prazos mínimos de monitoramento;
viii.	não existe normativo/rotina que especifique prazos para início e fim da análise e conclusão das situações que justificariam a abertura de tomada de contas especiais (TCE) , inclusive determinando prazos máximos de tolerância para regularização de impropriedades por parte das entidades convenentes;
ix.		não há normativo/rotina definindo os requisitos, as responsabilidades e a cronologia para a correta instrução de processos de TCE
x.	a SR/26 não dispõe de controle adequado da instauração e finalização de TCE.
30.	Essas deficiências de controle elementares, que expõem a riscos de toda sorte o acompanhamento de ajustes que viabilizam transferências financeiras voluntárias só não produziram um descalabro porque no exercício 2015 ocorreram repasses financeiros apenas em relação a dois convênios, ambos relacionados ao mesmo convenente e mesmo objeto (peça 1, p. 24, Quadro XIV) .
31.	Avançando para além dessas observações e esclarecimentos preliminares, fazemos uma breve e oportuna contextualização do ambiente de atuação institucional da SR/26, recorrendo ao art. 110, do Regimento do Incra que estava vigendo em 2015 (aprovado pela Portaria nº 20, de 8/4/2009, do Ministro de Estado do Desenvolvimento Agrário - MDA - peça 9) , donde extrai-se que as Superintendências Regionais são órgãos descentralizados, às quais compete coordenar e executar, na sua área de atuação, as atividade homólogas às dos órgãos seccionais e específicos relacionadas ao planejamento, programação, orçamento, informática, modernização administrativa e garantir a manutenção, fidedignidade, atualização e disseminação de dados do cadastro de imóveis rurais e sistemas de informações do Incra (peça 9, p. 8) .
32.	Ato contínuo, consoante informações declaradas no RG/2015, a SR/26 foi criada em 1991, por meio da Portaria Incra 95/1991. No organograma que integra aquele Relatório, além do Gabinete do Superintendente Regional, a SR/26 é composta por Divisões (Administração, Desenvolvimento, Obtenção de Terras e Ordenamento da Estrutura Fundiária) , cada uma delas subdivididas em Chefias de Serviços, possuindo ainda três Unidades Avançadas nos municípios de Araguaína/TO, Araguatins/TO e Gurupi/TO (peça 1, p. 9 e 97) . 
I
33.	Principiando a análise das audiências e das justificativas pertinentes, registramos que Ruberval Gomes da Silva (CPF XXX.213.741-XX) e Edvaldo Soares Oliveira (CPF XXX.472.561-XX) , os quais exerceram em períodos distintos o cargo de Superintendente Regional, foram instados a apresentarem justificativas pelas seguintes situações e fatos indiciariamente irregulares (peças 44, 58, 84 e 86) :
i.	ocorrência, continuidade e gravidade das Constatações nº 1.1.2.1 a 1.1.2.5 e 2.1.1.2 do Relatório de Auditoria Anual de Contas nº 201601577 da CGU, alusivo ao exercício 2015;
ii.	ausência dos relatórios e pareceres exigidos no inciso III, do art. 13, da Instrução Normativa nº 63/2010, do Tribunal de Contas da União, no processo de Prestação de Contas Anuais pertinente ao exercício 2015;
iii.	desvio de objeto na utilização de disponibilidades orçamentárias e financeiras associadas ao plano orçamentário da Ação 211A - Gestão Ambiental em Projetos de Assentamento de Reforma Agrária;
iv.	desvio de objeto na utilização de disponibilidades orçamentárias e financeiras associadas ao plano orçamentário da Ação 211A - Regularização Ambiental de Assentamentos da Reforma Agrária;
v.	inexecução plena ou execução simbólica de ações finalísticas relevantes, em especial:
a) demarcação topográfica e georreferenciamento de imóveis (projetos de assentamento e lotes da reforma agrária) ;
b) monitoramento e controle ambiental;
c) implementação do plano orçamentário de Implantação e Recuperação de Infraestrutura Básica em Projetos de Assentamentos (associado à Ação 211A) ;
d) ações de educação de jovens e adultos no campo, relacionadas ao objeto e ao objetivo do Convênio 34000/2013 (Siconv 795793/2013) , firmado com o município de Palmas/TO.
vi.	deficiente implementação da função permanente de capacitação e aprimoramento da força de trabalho alocada na SR/26, comprometendo disponibilidades orçamentárias e financeiras para tal função custeando eventos essencialmente administrativos (Encontros de Chefes de Divisão e Reunião de Trabalho do Pronera) ou de natureza meramente informativa e sumária (Palestra sobre uso de softwares livres para eventual aplicação na seleção de áreas de reserva legal) .
vii.	ineficiência e ineficácia na atuação administrativa e/ou operacional da SR/26, tendo presente os baixos patamares da execução orçamentária e da liquidação dos montantes de Despesas de Capital e das Despesas Correntes objeto de dotações e provisões autorizadas;
viii.	ausência de demonstrações contábeis (Balanços Orçamentário, Financeiro e Patrimonial, além das Demonstrações de Fluxo de Caixa e de Variações Patrimoniais) no Relatório de Gestão do exercício 2015, previstas nos Anexos da Decisão Normativa TCU 146/2015 e da Portaria TCU 321/20015;  
ix.	descumprimento de determinações e alertas do TCU para constituição e contabilização de provisão para créditos de liquidação duvidosa em relação aos valores recebíveis a título de crédito instalação e/ou declaração de ressalva do contador responsável (Acórdão 5741/211-TCU-Primeira Câmara, Acórdão 7124/2012-TCU-Primeira Câmara, Acórdão 2950/2014-TCU-Segunda Câmara, Acórdão 2675/2015-TCU-Segunda Câmara e Acórdão 645/2016-TCU-Primeira Câmara) ;
x.	 descumprimento da determinação fixada no subitem 1.7.1.15 Acórdão 645/2016-TCU-Primeira Câmara, relativamente à 'ausência de registro de imóveis desapropriados para fins de reforma agrária em contas contáveis específicas, em descumprimento ao item 9.2.6 do Acórdão 557/2004-TCU-Plenário;
xi.	ausência de controle, valoração e registos contábeis em contas patrimoniais do Ativo Não Circulante (Imobilizado) , em particular das contas  1.2.3.2.1.04.19 (Imóveis registrados cedidos aos assentados - CCU) e 1.2.3.2.1.04.20 Imóveis registrados cedidos aos assentados - CCDRU, destinadas a registrar os valores patrimoniais relativos a bens imóveis dominiais da União destinados à reforma agrária e cedidos aos assentados por meio de contratos de concessão de uso e contratos de concessão de direito real de uso, respectivamente;
xii.	negligência ou inércia para adotar ações efetivas visando a cobrança dos devedores e para constituição de importe adequadamente dimensionado e registrado contabilmente como conta retificadora para a hipótese de inadimplência, relativamente ao montante de R$ 241.348.523,48 mantido imutável em 31/12/2014 e 31/12/2015 no Ativo Não Circulante (Créditos e Valores a Longo Prazo) ,  consistente nos valores originais das operações de legitimação de posse em áreas de até cem hectares, localizadas em terras públicas rurais de propriedade da União ou do Incra (art. 29, da Lei 6.383/1976) , tituladas onerosamente conforme a disciplina da Instrução Normativa Incra 80/2014; 
xiii.	ausência de registro de despesas associada com o grupo 'Pessoal e Encargos Sociais', da categoria de Despesas Correntes da SR/26, seja no Balanço Orçamentário (BO) ou na Demonstração de Variações Patrimoniais (DVP) , inviabilizando análise gerais e específicas sobre o desempenho da unidade jurisdicionada, além de distorcer severamente o resultado orçamentário e financeiro da entidade e seus reflexos no Patrimônio.
34.	Ruberval Gomes da Silva promoveu sua defesa interpondo justificativas cujo teor sumarizamos a seguir (peças 63-64) :
i.	as superintendências regionais são órgãos subalternos e não dispõem de autonomia administrativa, orçamentária ou financeira, aludindo ao art. 110, do Regimento do Incra;
ii.	foi exonerado, a pedido, da função de titular da SR/26 em 22/7/2015 (peça 64, p. 2) ;
iii.	os processos individuais de beneficiários assentados deveriam ser disponibilizados pelas unidades avançadas do Incra, distantes da sede regional, reconhecendo que não houve entrega de alguns processos requeridos pela CGU;
iv.	Relatório de Viagem de 28 de março de 2017 aponta casos de situações de exploração apenas do lote da agrovila e não da parcela maior, no PA Água Fria II (peça 64, p. 7-25) ;
v.	em 2015 o Serviço Público Federal já passava por uma crise profunda e a SR não logrou êxito em mobilizar força de trabalho composta majoritariamente por peritos federais agrários para regularizar áreas ocupadas irregularmente no PA Capivara, conforme havia se comprometido no âmbito do processo 54400.001159/2014-71 (peça 64, p. 30-37 e 38-190) ; 
vi.	a inserção de beneficiários no Sipra sem identificação da área é atribuída a excesso de demandas e poucos servidores, além de inexistir limitação no sistema que impeça o cadastro sem o dado da área, e que se trata de um problema advindo de outras gestões;
vii.	alega que a falta de laudo agronômico inviabiliza, inclusive ao TCU, que se afirme a constatação de destinação de parte de lote de assentamentos da reforma agrária a beneficiários que não atendem aos pré-requisitos fixados nos normativos do Incra;
viii.	reportando-se às fragilidades nos controles e acompanhamento das transferências concedidas registra que foram justificadas perante a CGU e transcritas resumidamente no pertinente relatório;
ix.	anota que no 'e-Contas' disponibilizado pelo TCU não havia campo ou abas para inserção dos relatórios e pareceres exigidos no inciso III, do art. 13, da Instrução Normativa nº 63/2010;
x.	que a SR não pode ser responsabilizada por desvio de objeto na utilização de disponibilidades orçamentárias e financeiras associadas ao plano orçamentário da Ação 211A - Gestão Ambiental em Projetos de Assentamento de Reforma Agrária, porque a sede do Incra organizou e realizou dois eventos de capacitação para os quais foram convocados servidores lotados na SR;
xi.	ainda concernido à utilização de dotações orçamentárias acima referidas, informa que requereu 199 inscrições no cadastro ambiental rural (CAR) junto ao Instituto Natureza do Tocantins (Naturatins) ;
xii.	alega que em 2015 os recursos e a meta física para demarcação topográfica e georreferenciamento de imóveis (projetos de assentamento e lotes da reforma agrária) foram centralizados na sede, de modo que não se pode falar em execução simbólica pela regional;
xiii.	informa que não concorda com a afirmação de inexecução ou execução simbólica quanto às ações de monitoramento e controle ambiental;
xiv.	acrescenta que os recursos para implementação do plano orçamentário de Implantação e Recuperação de Infraestrutura Básica em Projetos de Assentamentos (associado à Ação 211A) foram utilizados na fiscalização de convênios vigentes, deslocamento ao município de Pequizeiro/TO e a assentamentos situados em Porto Nacional/TO e Silvanópolis/TO;
xv.	explica que as ações de educação de jovens e adultos no campo, relacionadas ao objeto e ao objetivo do Convênio 34000/2013 (Siconv 795793/2013) , firmado com o município de Palmas/TO, ocorreu por culpa do convenente, que não realizou licitação para contratação de profissionais;
xvi.	rechaça a hipótese de deficiente implementação da função permanente de capacitação e aprimoramento da força de trabalho alocada na SR/26, argumentando que os eventos oferecidos foram fundamentados pela necessidade da Autarquia contar com pessoal qualificado em seu quadro funcional, de maneira a cumprir a missão institucional, tendo capacitado 63 servidores ante a previsão de 25, com execução de 224% da meta defendo, ao final, que o custeio de eventos essencialmente administrativos, de natureza informativa e sumária, estão alcançados na Instrução Normativa Incra 78/2014;
xvii	acerca dos patamares da execução orçamentária e da liquidação dos montantes de Despesas de Capital e das Despesas Correntes objeto de dotações e provisões autorizadas defende que empenhou 96,49% das disponibilidades, embora reconheça que houve descompasso no processo de liquidação, aditando a análise com o argumento de que isso depende de liberação financeira;
xviii. 	anota que na página 89 do Relatório de Gestão/2015 informou-se o endereço eletrônico para acesso às demonstrações contábeis da SR/26, conforme alternativa orientada por auditor do TCU (peça 64, p. 206 e 207, subitem 6.2) ;
xix.	discorre sobre a Medida Provisória 636 e sua conversão na Lei 13.001/2014, bem como sobre o desenvolvimento de sistemas corporativos para controle de créditos de liquidação duvidosa concedidos a beneficiários da reforma agrária, finalizando com alegações de que está em curso articulações entre setores da sede do Incra, da Secretaria do Tesouro Nacional (STN) e do próprio TCU visando padronizar aspectos das contas contábeis, apontando para o teor do Ofício 29/2017/CCONT/SUCON/STN/MF-DE, de 27/7/2017 (peça 64, p.  203-205) ;
xx.	concernindo à ausência de registro de imóveis desapropriados para fins de reforma agrária em contas contábeis específicas, informa que não havia descumprimento de cronograma elaborado pela Coordenação Geral de Contabilidade do Incra (peça 63, p. 15) . Acrescenta que em virtude da edição da Portaria Conjunta SPU/STN 703/2014 tais bens passaram a demandar cadastro no SPIUNet, situação que requer capacitação de servidores da área de patrimônio e contabilidade. Informa que há limitações e problemas para a execução dos registros, informados ao TCU (peça 64, p. 209-210) ;
xxi.	referindo-se à suposta ausência de controle, valoração e registos contábeis em contas patrimoniais do Ativo Não Circulante (1.2.3.2.1.04.19 e 1.2.3.2.1.04.20) , remete-nos às mesmas justificativas acima mencionadas;
xxii. 	reportando-se à coima de negligência ou inércia para adotar ações efetivas visando a cobrança dos devedores e para constituição de conta retificadora de inadimplência alude a problemas de regulamentação, mencionando a Lei 13.001/2014, o Decreto 8.738/2016, alterações legislativas trazidas pela Lei 13.465/2017, e ao sAcórdãos 775/2016 e 2451/2016, ambos do Plenário do TCU;
xxiii.	derradeiramente, suscita que a 	ausência de registro de despesas associadas ao grupo 'Pessoal e Encargos Sociais', da categoria de Despesas Correntes da SR/26, seja no Balanço Orçamentário (BO) ou na Demonstração de Variações Patrimoniais (DVP) , foi centralizada em Unidade Gestora do Incra-Sede, obedecendo ao art. 5º, do Decreto 5.094/2004.
35.	A menção à exoneração, independentemente de causa ou motivação, seria dispensável, tendo em vista que a eventual responsabilização por atos omissivos e/ou comissivos do ex-superintendente regional só podem acarretar eventuais sanções ao próprio se praticados ou configurados enquanto perdurou o exercício do cargo e relacionadas a atribuições de tal alçada.
36.	As disposições do art. 110, do Regimento do Incra, contrariam a argumentação do responsável, emergindo delas ampla margem de poder decisório e executório, cingindo-se eventual restrição absoluta à ausência de poder para expedir normas de caráter geral. Cumpre-se anotar, também não é aproveitável para quaisquer dos responsáveis justificativas eventualmente ancoradas nas disposições do Decreto 8.738/2016 (regulamenta a Lei 8.629/1993, modificada pela Lei 13.001/2004) , pois a regulamentação trazida pelo sobredito decreto só passou a produzir efeitos em 4/5/2016, data de publicação no Diário Oficial da União (DOU) , conforme dispõe seu art. 53, ou seja, após 2015.
37.	 Urge consignar, as justificativas dadas à CGU relativamente às constatações originalmente suscitadas no RAAC/2015 foram avaliadas como implausíveis. Nesta ocasião, já no âmbito do TCU, inferimos que as ponderações feitas outrora por aquele órgão de Controle Interno foram sensatas em considerá-las incapazes de elidir as irregularidades.
38.	 As vistorias objeto de registro do Relatório de Viagem de 28 de março de 2017, no PA Água Fria II, ocorreram entre o final de novembro e início de dezembro de 2016 (peça 64, p. 7-25) , ou seja, no encerramento do exercício subsequente, em outra gestão e quando se conhecia há muitos meses as irregularidades apontadas no RAAC/2015, da CGU. Situação idêntica ocorreu em vistoria no PA Capivara (peça 64, p. 30-37) . Não foram medidas ordinárias ou proativas de fiscalização corriqueira da ocupação e utilização de lotes distribuídos no âmbito do Programa Nacional de Reforma Agrária (PNRA) , conforme previsto na Instrução Normativa Incra 71/2012 (peça 31) , consistindo verdadeiramente em imposição ante as constatações anteriores da CGU.
39.	O processo 	54400.001159/2014-71 (peça 64, p. 38-190) foi iniciado no ano anterior ao que se refere as contas iniciais ora avaliadas e não trata de regularização de áreas ocupadas irregularmente no PA Capivara e sim de controvérsia interna entre a Administração do Incra e servidores ocupantes da carreira de perito federal agrário, relacionada à execução de tarefas eminentemente administrativas por tais servidores.
40.	Constitui refutação inepta a alegação de que a falta de laudo agronômico inviabiliza a constatação e indicação de casos de cadastros no Sipra (Sistema de Informações de Projetos de Reforma Agrária) sem indicação do lote do projeto de assentamento ou de beneficiários que não atendem aos requisitos fixados nas normas legais e regulamentares.
41.	Embora seja improcedente a justificativa de impossibilidade de inserção dos relatórios e pareceres exigidos no inciso III, do art. 13, da Instrução Normativa nº 63/2010, na plataforma do 'e-Contas', disponibilizada pelo TCU, deixamos de avaliar com mais profundidade o argumento porque a gestão do audiente encerrou-se antes do prazo previsto para a apresentação da documentação de prestação de contas.
42.	Subsiste a imputação de deficiência na implementação da função permanente de capacitação e aprimoramento da força de trabalho alocada na SR/26. Note-se que o RG/2015 consigna declaração de que tal superintendência regional não definiu ou adotou estratégias para assegurar que servidores capacitados promovessem a disseminação do conhecimento e da aprendizagem patrocinada pelo órgão (peça 1, p. 99, primeiro parágrafo) . Ademais, segundo tabela analítica 63 servidores foram beneficiários de eventos de capacitação em 2015 (peça 1, p. 99 Tabela XVIII) , registro em relação ao qual fazemos as seguintes ressalvas:
i.	no próprio RG se esclarece que o número refere-se a oportunidades de capacitação, de modo que um mesmo servidor pode participar de vários eventos no decorrer do exercício (peça 1, p. 101) , situação que expressa o número de 'oportunidades' e não a quantidade de servidores efetivamente contemplados com treinamento, capacitação ou aprimoramento profissional;
ii.	houve a contabilização quantitativa de participantes em eventos que não necessariamente podem ser classificados como próprios de capacitação, a exemplo de 'Encontros dos Chefes da Divisão de Administração' e do 'Encontro dos Chefes de Divisão de Obtenção de Terras' (peça 1, p. 99) ;
iii.	mais de cinquenta por cento do quantitativo (33 participantes) foi contabilizado pela mera participação numa palestra cuja temática era a seleção de áreas para reserva legal baseada em 'multicritérios', mediante utilização de softwares livres' (peça 1, p. 99) .
43.	Sendo mais abrangentes, sobre as justificativas de  requerimento de inscrições no cadastro CAR junto Naturatins, 	demarcação topográfica e georreferenciamento de imóveis (projetos de assentamento e lotes da reforma agrária) , execução de monitoramento e controle ambiental, implementação do plano orçamentário de Implantação e Recuperação de Infraestrutura Básica em Projetos de Assentamentos (associado à Ação 211A) e ações de educação de jovens e adultos no campo relacionadas ao Convênio 34000/2013 (Siconv 795793/2013) , é preciso considerar os aspectos adiante revelados, por retirarem a verossimilhança ou a consistência dos argumentos apresentados.
44.	Nesse raciocínio urge anotar que, embora comprometendo valor materialmente não expressivo, a SR/26 recebeu dotação específica no plano orçamentário para ação de 'gestão ambiental em projetos de assentamento de reforma agrária', tendo empenhado e pago montante superior ao limite que havia previsto na proposta orçamentária, tudo alegadamente empregado na realização de oficinas com temáticas de 'manejo comunitário e plano de combate e alternativas ao desmatamento ilegal em assentamentos da Amazônia Legal', isso em detrimento total do monitoramento de dez projetos de assentamento, ações que deram amparo à dotação orçamentária originalmente pleiteada (peça 1, p. 44, primeiro a terceiro parágrafos) .
45.	A dotação orçamentária destinada à 'regularização ambiental de assentamentos da reforma agrária' foi comprometida essencialmente com vistorias ambientais de pessoal da própria SR/26 em quatro assentamentos, além da fiscalização da execução do Convênio 37000/2008 (Siconv 712028/2008) , firmado com o Instituto de Desenvolvimento rural do Tocantins (Ruraltins) , em outros cinco assentamentos (peça 1, p. 45) 
46.	Ressalte-se, no Portal dos Convênios do governo Federal está registrado que o Convênio 37000/2008 (Siconv 712028/2008) teve a vigência encerrada em 24/6/2014 e tinha como objeto propor ações a fim de reverter o passivo ambiental em 'cinco' assentamentos da reforma agrária, dando subsídios para o requerimento da licença ambiental de tais comunidades. Por outro lado, a conclusão do relatório de fiscalização, com ênfase na execução da parte física do convênio supracitado, apenas atendia uma recomendação expressa da CGU, consignada na auditoria de contas anuais de 2014 (peça 1, p. 105, subitem 1.1.14) . Assim, fica patente que essa fiscalização intempestiva do convênio encerrado não pode ser contabilizada como expressão concreta de ações de regularização ambiental, sendo exprimida apenas pelas quatro simbólicas vistorias ambientais, juntamente com a elaboração do projeto de manejo florestal da reserva legal do PA Nossa Senhora de Fátima, em Miracema/TO (peça 1, p. 45) . 
47.	Esse menoscabo e improviso da SR/26 pela questão ambiental das áreas destinadas aos fins da reforma agrária mostra-se ainda mais desprezado porque o PA Jacubinha (Natividade/TO) foi definido para ser contemplado em 2015 com ações de recuperação de passivos ambientais (reserva legal e área de preservação permanente) , porém, nada foi efetivamente realizado, sob a singela alegação de falta de recursos, em que pese as destinações relatadas anteriormente (peça 1, p. 50, penúltimo tópico) . 
48.	Apura-se ainda vários casos de atividades finalísticas que não tiveram qualquer realização ao longo do exercício, cabendo registro dos seguintes, com base em declarações inseridas no RG: 
i.	não houve execução física de ações de demarcação topográfica e georreferenciamento de imóveis (peça 1, p. 16 e p. 59, Quadro XIX) ;
ii.	não houve ações de monitoramento e controle ambiental (peça 1, p. 51) ;
iii.	a dotação para o plano orçamentário de 'implantação e recuperação de infraestrutura básica em projetos de assentamentos' foi utilizada parcialmente e exclusivamente na fiscalização de convênios vigentes, inexistindo aplicação de qualquer valor em ações efetivas de implantação ou recuperação de infraestrutura básica (peça 1, p. 62) ; 
iv.	em que pese ter recebido provisão de R$ 674.580,00 para o plano orçamentário de Educação de Jovens e Adultos no Campo, de modo a implementar política pública disciplinada no Decreto 7.352/2010 e cumprir a meta de educar 500 beneficiários elegíveis, previstos no Convênio 34000/2013 (Siconv 795793/2013) , firmado com o município de Palmas/TO, foram empenhados R$ 667.220,75  (com R$ 11.220,75 pagos e o saldo inscrito em Restos a Pagar) embora nenhum aluno tenha sido atendido no exercício (peça 1, p. 67-68, Ação 2210T) .
49.	Por relevância, cumpre-nos enfatizar que as ações de regularização fundiária na Amazônia Legal, disciplinadas na Lei 11.952/2009, ficaram a cargo da Superintendência Nacional e das Superintendências Estaduais de Regularização Fundiária da Amazônia Legal (art. 6º e art. 100, do Regimento Interno do Incra, peça 9) , retirando um volumoso encargo que antes cabia ao Incra.
50.	Concernindo aos patamares da execução orçamentária e da liquidação dos montantes de despesas de capital e das despesas correntes objeto de dotações e provisões autorizadas, a dedução de ineficiência e falta de efetividade da atuação administrativa e/ou operacional da SR/26 consubstanciou-se a partir dos parâmetros abaixo:
i.	do montante de provisões orçamentárias descentralizadas destinadas à cobertura do Grupo de Despesas de Capital (R$ 114.820,93 para Inversões Financeiras e R$ 92.180,60 para Investimentos) nenhum centavo foi liquidado no exercício, sendo a integralidade inscrita em Restos a Pagar não Processados (peça 1, p. 87-88, Tabela XVI) ;
ii.	do total de provisões orçamentárias decentralizadas para suportar Despesas Correntes (R$ 7.625.386,41) , aproximadamente 48% (R$ 3.647.630,55) foram inscritos em Restos a Pagar não Processados (peça 1, p. 87-88, Tabela XVI) .
51.	Ato contínuo, 	embora exigidos no subitem 7.7, do Anexo Único da Portaria TCU 321/2015 (orientações para a elaboração de conteúdos dos Relatórios de Gestão e de informações suplementares referentes ao exercício 2015) , o RG/2015 aponta para links do portal do Incra para obtenção das demonstrações contábeis (peça 1, p. 89) . De fato, houve tratativas com área técnica do TCU que anuiu com tal alternativa (peça 64, p. 206-207, subitem 6.2) , suprimindo a arguição de ausência de demonstrações contábeis no RG.
52. 	Todavia, 	atendendo solicitação do signatário desta instrução processual, o Serviço de Contabilidade da SR/26 gerou novas demonstrações contábeis (Balanços Orçamentário, Financeiro e Patrimonial, além das Demonstrações de Fluxo de Caixa e de Variações Patrimoniais, conforme peças 14-18) , exsurgindo divergência de valores (despesas empenhadas, liquidadas, pagas e inscrições em restos a pagar)  para o grupo Despesas Correntes, a partir do cotejo entre os dados registrados no Balanço Orçamentário (peça 14, p. 3) e no RG/2015 (peça 1, p. 87-88, Tabela XVI) .
53.	 Ato contínuo, convém rememorar que o Acórdão 5741/2011-TCU-Primeira Câmara, proferido no julgamento do processo de Contas Anuais de 2009, da SR/26 (TC Processo 020.986/2010-6) , contemplou as seguintes disposições:
9.3. Determinar à Superintendência Regional do Instituto Nacional de Colonização e Reforma Agrária no Tocantins que:
9.3.1. em atendimento ao disposto na Portaria STN nº 564/2004, atualizada pela Portaria STN nº 467/2009 e pela Portaria STN 664/2010, constitua e contabilize a provisão para créditos de liquidação duvidosa em relação aos valores de créditos recebíveis a título de crédito instalação;
54.	Em sequência, concernindo às Contas Anuais de 2010 (TC Processo 025.572/2011-3) , o Acórdão 7124/2012-TCU-Primeira Câmara fixou os seguintes comandos:
9.4. Alertar Instituto Nacional de Colonização e Reforma Agrária e a Superintendência Regional do Instituto Nacional de Colonização e Reforma Agrária no Tocantins (SR/26/TO) que:
9.4.1. quanto à necessidade de, em atendimento ao disposto na Portaria STN nº 564/2004, atualizada pela Portaria STN nº 467/2009 e pela Portaria STN 664/2010, e à Resolução CFC 1.137/2008, constituir e contabilizar a provisão para créditos de liquidação duvidosa em relação aos valores de créditos recebíveis a título de crédito instalação;
[...]
9.5. determinar à Secex-TO que:
[...]
9.5.2. analise, na instrução das contas do exercício de 2011 e seguintes, se houver, a observância das determinações apostas no item 9.3 desta deliberação e no item 9.3.1 do Acórdão 5741/2011-TCU-Primeira Câmara;
55.	Posteriormente, ao proferir o julgamento das Contas Anuais de 2011, o Acórdão 2950/2014-TCU-Segunda Câmara, contemplou a seguinte deliberação:
1.7. Determinar à Superintendência Regional do Instituto Nacional de Colonização e Reforma Agrária no Tocantins que se abstenha de incorrer nas falhas descritas a seguir, identificadas nestas contas anuais:
 (...) 
1.7.2. inexistência de ressalva na declaração do contador responsável em virtude da ausência de provisão para créditos de liquidação duvidosa em relação aos valores de créditos recebíveis a título de crédito instalação, identificada na análise do Relatório de Gestão (peça 3, p. 172) , o que afronta a Lei 4.320/1964, a Lei 8.443/1992, art. 16, inciso I, e a IN TCU nº 63/2010, art. 1º, parágrafo único, inciso I; e;
56.	Sem embargo, o Acórdão 2675/2015-TCU-Segunda Câmara, que deliberou acerca do julgamento das Contas Anuais de 2012 (TC Processo 030.571/2013-8) estatuiu:
9.4. Determinar à Superintendência Regional do Instituto Nacional de Colonização e Reforma Agrária no Estado do Tocantins que se abstenha de incorrer nas seguintes impropriedades, identificadas nas suas contas ordinárias de 2012:
 (...) 
9.4.3. inexistência de ressalva, na declaração do contador responsável pela avaliação das demonstrações contábeis da unidade jurisdicionada, quanto à ausência de provisão para créditos de liquidação duvidosa referente aos valores a receber a título de crédito instalação;
57.	Por fim, no julgamento das Contas Anuais pertinentes ao exercício 2013, da SR/26 (TC Processo 019.965/2014-1) , consumada com a proclamação do Acórdão 645/2016-TCU-Primeira Câmara, uma das causas determinantes para o julgamento com ressalva foi a 'ausência de registro de imóveis desapropriados para fins de reforma agrária em contas contáveis específicas, em descumprimento ao item 9.2.6 do Acórdão 557/2004-TCU-Plenário', sem prejuízo de relacionar uma série de determinações a serem atendidas pela SR/26 e monitoradas pela Secex-TO, dente as quais:
 (...) 
1.7.1.13. instituir mecanismos de controle para efetiva atuação da Comissão de Crédito de Instalação conforme determina a Norma de Execução 79 (constatação 1.1.5.3) ;
1.7.1.14. apurar a responsabilidade administrativa pela ocorrência das irregularidades apontadas no tocante à execução dos recursos do Crédito Instalação (constatação 1.1.5.3) ;
1.7.1.15. elaborar cronograma para levantamento de informações sobre todos os imóveis desapropriados para fins de registro, pela contabilidade, em contas contábeis específicas, conforme determina o item 9.2.6 do Acórdão 557/2004-TCU-Plenário (constatação 1.2.3.1) ;
58.	A primeira coisa a se considerar após essa retrospectiva de julgamentos proferidos pelo TCU é se houve, após tantos comandos de caráter coativo dirigidos à UJ, a constituição de provisão para créditos de liquidação duvidosa, mormente em relação aos empréstimos concedidos no âmbito da SR/26 aos beneficiários da reforma agrária, associados às diferentes modalidades de apoio financeiro conhecido genericamente como crédito instalação (Apoio Inicial, Apoio Mulher, Aquisição de Materiais de Construção, Fomento, Adicional de Fomento, Semiárido, Recuperação/Materiais de Construção, Reabilitação de Crédito de Produção e Crédito ambiental) .
59.	Convém esclarecer, o crédito instalação foi previsto no inciso V, do art. 17, da Lei 8.629/1993 (com a redação dada pela Medida Provisória 2.183-56, de 2001) , como mecanismo auxiliar para consolidar projetos de assentamentos integrantes dos programas de reforma agrária.
60.	Em que pese terem ocorrido modificações nas operações envolvendo a concessão do crédito instalação, por meio da Lei 13.001/2014 (conversão da Medida Provisória 636/2013) , originalmente regulamentada pelo Decreto 8.256/2014 (revogado e substituído pelo Decreto 9.066/2017) , os empréstimos a que se referem os julgados do TCU alcançam aqueles cujo modelo foi suspenso quando da edição da Portaria Incra 352/2013 (peça 21) , cujas contratações se deram com amparo nas regras fixadas nas Normas de Execução 79/2008, 84/2009 e 85/2009 e 86/2009, assim como na Instrução Normativa 53/2009, todas do Incra (peças 22-26) .
61.	Regra geral, observados os valores previstos na Instrução Normativa referida, para cada modalidade de crédito instalação, o prazo de financiamento era de vinte anos, com carência de três anos, contados da aplicação efetiva dos recursos ou da liberação da última parcela (art. 38, caput e § 1º, da NE Incra 79/2008, com a redação dada pela NE Incra 86/2009 (peças 22 e 25, respectivamente, e art. 22, da NE Incra 84/2009 - peça 23) .
62.	Com a edição do Decreto 8.256/2014, as condições de prazo foram modificadas (art. 7º) e, segundo informação do próprio RG/2015, as primeiras parcelas de 'novos créditos' só começaram a vencer em janeiro/2016 (peça 1, p. 96, segundo parágrafo) , portanto, durante 2015 não havia inadimplência configurada em relação às operações realizadas sob a égide das novas condições fixadas naquele Decreto regulamentador.
63.	Todavia, deduz-se que no âmbito da SR/26 não houve a concessão de créditos instalação a partir da suspensão determinada pela Portaria Incra 352/2013, mesmo após a novel legislação, porque no Balanço Patrimonial (BP) as contas representativas de Empréstimos e Financiamentos Concedidos, em particular aquelas registradas no Ativo Não Circulante mantiveram-se com saldos exatamente iguais no encerramento de 2014 e de 2015 (peça 16) . Tanto num como noutro exercício não há registro de qualquer valor na conta Empréstimos e Financiamentos Concedidos do Ativo Circulante.
64.	Também observa-se que o BP não contempla qualquer valor em conta retificadora de tais créditos, para registrar a provisão para créditos de liquidação duvidosa tão objetiva e insistentemente exigida em sucessivas deliberações do TCU (peça 16) .
65. 	A essa relevante lacuna junta-se o fato de que na Declaração do Contador responsável pela avaliação das demonstrações contábeis da unidade jurisdicionada (peça 3, p. 1) , requerida para compor o RG/2015, com base no subitem 7.6 do Anexo Único da Portaria TCU 321/2015, não consta qualquer ressalva quanto à ausência de provisão para créditos de liquidação duvidosa relacionada aos valores a receber, reiteradas vezes exigida pelo TCU.
66.	Tais circunstâncias são profundamente agravadas porque, por força dos artigos 3º e 6º da Lei 13.001/2014, ficaram remitidos ou passíveis de descontos créditos de instalação concedidos no período de 10/10/1985 a 27/12/2013 a assentados da reforma agrária, conforme o montante, exigindo-se o registro contábil, no âmbito do Incra, das remissões ou descontos, mediante baixa do haver patrimonial correspondente.
67.	Importa acrescentar, a provisão exigida pelo TCU decorre dos Princípios Fundamentais de Contabilidade, em especial o da Oportunidade, de Normas Brasileiras de Contabilidade Aplicadas ao Setor Público (a exemplo da Resolução CFC 750/1993, da NBCT 16.10, do Pronunciamento CFC 85/2012, do Pronunciamento Técnico CPC 38, da Portaria STN 833/2011, do Manual de Contabilidade Aplicada ao Setor Público - MCASP, dentre outros) , somada ao processo de convergência para os padrões das Normas Internacionais de Contabilidade para o Setor Público (IPSAS) , além de não se requerer exatidão plena sendo, via de regra, dimensionada com base em critérios, premissas e metodologias consideradas razoáveis para o cálculo.
68.	Tais registros, mediante lançamento em contas retificadores, tem a finalidade de retratar de maneira coerente e condizente com a realidade a amplitude e valoração dos elementos ativos e passivos que compõem o patrimônio do órgão ou entidade.
69.	São, pois, improcedentes qualquer ressalva no RG/2015 (peça 1, p. 90-96) ou justificativas que tenham o intuito de atribuir a omissão ou inércia da UJ em proceder aos registros contábeis devidos a hipotética falta ou dependência de regulamentação por outra instância do Incra, da STN ou do TCU.
70.	A ausência de conta retificadora ou de provisão de baixa de créditos a receber relacionadas aos possíveis beneficiários e aos valores enquadráveis na remissão ou no desconto amparado na Lei 13.001/2014 implica indesculpável falta de instrumentos de controle e descumprimento de lei, em sentido estrito, além de sistemático desprezo pelas determinações e alertas estatuídos pelo TCU.
71.	Em esclarecimentos prestados pelo Chefe do Serviço de Contabilidade da SR/26 (peça 19) , em atendimento de pleito do Auditor signatário desta instrução, emerge um outro fato irregular afeto aos empréstimos concedidos a título de crédito instalação. A informação surpreendente, corroborada por abertura parcial dos lançamentos contábeis, é de que os empréstimos foram feitos tendo como contratantes associações de assentados e não estes, diretamente, como pessoas físicas (peça 19, p. 9-10, item 'e', Créditos a Receber) .
72.	Essa anomalia é indicativa de que a operacionalização das concessões do crédito instalação no âmbito da SR/26 incorreu em práticas indevidas, justamente pela inexistência ou atuação ficta da Comissão de Crédito de Instalação, objeto do teor do subitem 1.7.1.13, do Acórdão 645/2016-TCU-Primeira Câmara (Contas Anuais de 2013, TC Processo 019.965/2014-1) .
73.	Reportando-nos novamente ao subitem 9.2.6, do Acórdão 557/2004-TCU-Plenário, que também foi fundamento para a ressalva no julgamento das Contas Anuais de 2013 da SR/26, a despeito do tempo desde que tal determinação foi fixada pelo TCU, a UJ optou por cumprir um cronograma de implementação supostamente definido pela administração central do Incra, mesmo dispondo de rotinas e eventos contábeis predefinidos pela Coordenação-Geral de Contabilidade da Secretaria do Tesouro Nacional para implementar a exigência desta Corte de Contas (peça 1, p. 51-53) .
74.	Em paralelo, apesar de disporem de um levantamento preliminar no qual foram arrolados 377 imóveis rurais que ingressaram na alçada da SR/26 por meio de várias formas de obtenção (arrecadação, compra, confisco, desapropriação, doação, incorporação e reconhecimento) ao longo do tempo, e de ter registros contábeis bastante incipientes e parciais de tais bens, cruciais para cumprimento da finalidade institucional do Incra, a empreitada foi relegada sob a escusa de que aguarda capacitação de dois servidores para utilização do Sistema de Gerenciamento dos Imóveis de Uso Especial da União -  SPIUnet (peça 1, p. 51-53) .
75.	Ademais, a justificativa presente no RG/2015 e no atendimento à audiência não é plausível ou verossímil porque os bens em questão não são enquadráveis no conceito doutrinário e técnico de 'bens de uso especial' (peça 27, subitem 3.1.3) , além de contraditar a informação de que a própria STN predefiniu rotinas e eventos contábeis para viabilizar os lançamentos no Siafi e considera errada classificação naquele sentido, reafirmando isso formal e recentemente ao Incra (peça 64, p. 205, item 16) . Aliás, o art. 10 da Portaria Conjunta SPU/STN 703/2014 prevê que situações específicas não alcançadas no próprio normativo seriam analisadas e resolvidas pela STN (Secretaria do Tesouro Nacional) ou pela SPU (Secretaria de Patrimônio da União) , em conjunto ou separadamente, observando as competências regimentais de cada órgão, sem olvidar de que sempre foi disponibilizada informação pertinente, atualizada periodicamente (peças 27-28) .
76.	Outra deficiência de controle relevante a considerar em relação aos imóveis destinados à reforma agrária é a completa falta de registros e controles contábeis em relação aos bens destinados aos assentados, abaixo especificadas (peça 20) :
i. 	conta 1.2.3.2.1.04.19 Imóveis registrados cedidos aos assentados - CCU: registra valores patrimoniais relativos a bens imóveis dominiais da União não registrados no SIAPA (Sistema Integrado de Administração Patrimonial) que se enquadram na categoria de bens imóveis destinados à reforma agrária cedidos aos assentados por CCU (imóveis registrados em cartórios em nome do Incra) ;
ii.	conta 1.2.3.2.1.04.20 Imóveis registrados cedidos aos assentados - CCDRU: registra valores patrimoniais relativos a bens imóveis dominiais da União não registrados no SIAPA que se enquadram na categoria de bens imóveis destinados à reforma agrária cedidos aos assentados por contratos de concessão de direito real de uso (imóveis registrados em cartórios em nome do Incra) .
77.	Outro ativo sobejamente vilipendiado, apesar de registrado no BP com o substantivo valor de R$ 241.348.523,48 em 31 de dezembro de 2014 e 31/12/2015 (peça 16) são os créditos da conta 1.2.1.2.1.98.08 do Ativo Não Circulante. Além possuir conta retificadora para as hipóteses de inadimplência, a manutenção do exato valor por dois anos seguidos é indicativo de que não há amortizações e ações de cobrança por parte da SR/26. 
78.	Registrados pelos valores originais das operações, tais créditos estão associados a ações de legitimação de posse em áreas de até cem hectares localizadas em terras públicas rurais de propriedade da União ou do Incra (art. 29, da Lei 6.383/1976) , tituladas onerosamente, conforme normatização disciplinada na Instrução Normativa Incra 80/2014 (peça 29) . Mesmo formado ao longo dos anos de  regularização e utilizando preços simbólicos, trata-se de um montante vultoso de créditos cuja gestão revela-se menosprezada.
79. 	Ainda sobre esses aspectos de registros e controles contábeis é relevante anotar que o teor do Ofício 29/2017/CCONT/SUCON/STN/MF-DE, de 27/7/2017 (peça 64, p.  203-205) , mencionado nas justificativas de Ruberval Gomes da Silva, além de ser expedido no curso do segundo exercício subsequente àquele a que se refere as contas anuais, contempla justamente pauta de reunião técnica para a qual Diretor do Incra fora convidado para tratar de assuntos relacionados a lacunas, deficiências e outras impropriedades observadas pela STN na contabilização de créditos a receber e falta de atualização monetária destes, carência de ajustes para perdas provocadas por créditos a receber de regularização fundiária, subavaliação de ativos e ausência de registro de bens dominiais destinados à reforma agrária, ou seja, coadunam-se com as impropriedades apontadas pela Secex-TO.
80.	Procede o esclarecimento de que o art. 5º do Decreto 5.094/2004 prescreve a centralização da execução orçamentária e financeira da folha salarial de diversas unidades administrativas integrantes de uma mesma Unidade Orçamentária por uma única Unidade Gestora, sendo a praxe que a escolhida esteja vinculada à sede do órgão ou entidade federal. 
81.	Esta Secex-TO reconhece erro quando apontou ausência de dados no Balanço Orçamentário (BO) e na Demonstração de Variações Patrimoniais (DVP) acerca das despesas do  grupo 'Pessoal e Encargos Sociais' quando, na verdade, a falta de informações sobre a os quantitativos da força de trabalho e respectivos custos no âmbito da UJ foi verificada no próprio RG/2015 (peça 1) , o qual não contemplou diversos quadros de dados quantitativos e financeiros cujos modelos foram definidos pelo TCU para a auxiliar a elaboração das informações relativas à área de 'Gestão de Pessoas', exigidas no Anexo Único da Portaria TCU 321/2015 (subitens 8.1.1, 8.1.2, 8.1.5 e 8.1.10) , com carência, em particular,  dos Quadros denominados 'Força de Trabalho da UPC', 'Distribuição da Lotação Efetiva', 'Detalhamento da estrutura de cargos em comissão e funções gratificadas da UPC', 'Despesas de Pessoal', 'Contratação de Pessoal de Apoio e Estagiários' e 'Contratos de prestação de serviços não abrangidos pelo plano de cargos da unidade', inviabilizando análise gerais e específicas de tão relevante aspecto da gestão e suas implicações.
82.	Contudo, a carência de dados obrigatórios sobre a gestão de pessoal, contrariando a normatização fixada pelo TCU, não deve ser incluída na responsabilidade do ex-superintendente regional exonerado em 22/7/2015 e sim do seu sucessor, conforme já ponderado no item 35 destas laudas.
83.	Resumidamente, salvo quanto às ressalvas suscitadas no item 41 e no item anterior, opinamos pela rejeição parcial das justificativas apresentadas por Ruberval Gomes da Silva.
84.	Por outro lado, Edvaldo Soares Oliveira, também ex-titular da SR/26, promoveu sua defesa interpondo justificativas de idêntico teor às do seu antecessor (peça 88) , analisadas precedentemente, de modo que, por racionalidade e economia processual, reputamos ser medida pertinente e justa conferir às mesmas o juízo de opinião já manifestado acima.
85.	Todavia, a responsabilidade de Edvaldo Soares Oliveira é agravada por lhe serem imputáveis a responsabilidade pela carência das informações gerenciais e financeiras quanto à gestão de pessoal, aludidas no item 81, cuja inclusão no RG/2015 tinha inequivocamente caráter obrigatório, além da ausência dos documentos também relevantes e obrigatórios, tangencialmente tratados nos itens 8 e 41 deste documento de instrução.
86.	As lacunas supramencionadas decorrem do fato de que não integra a documentação do processo de contas anuais da SR/26 relatórios ou pareceres de instâncias do Incra que deveriam se pronunciar sobre a gestão dos responsáveis pela UJ, fixadas em ato constitutivo ou normativo da entidade e prevista no inciso III, do art. 13, da IN TCU 63/2010.
87.	Nosso entendimento, ancorado em disposições do Regimento Interno do Incra, é de que a documentação de contas anuais carece de parecer da Auditoria Interna e de manifestação quanto à aprovação ou não das contas anuais da SR/26 por parte do Conselho Diretor da Autarquia, conforme transições a seguir (peça 9) :
Art. 12. Ao Conselho Diretor (CD) compete:
 (...) 
IX - apreciar e aprovar as contas e balanços gerais do Incra
 (...) 
Art. 56. À Auditoria Interna (AUD) compete assessorar o Conselho Diretor quanto à realização e acompanhamento das atividades e dos programas de trabalho, orientando e fiscalizando as diversas unidades organizacionais do Incra quanto à exatidão e correção das medidas técnicas, administrativas, financeiras e contábeis, especialmente:
 (...) 
V - examinar e emitir parecer sobre prestação de contas e tomada de contas especiais;
 (...) 
VII - analisar as contas e o balanço do Incra a serem submetidos ao Conselho Diretor.
88.	Considerando o alcance e a sujeição ao crivo do Controle Externo que compete ao TCU previstos na Carta Magna e na Lei Orgânica do TCU (art. 70, caput e parágrafo único, e art. 71, inciso II, da Carta Magna, c/c o inciso I e § 1º, do art. 1º, inciso I, do art. 5º, art. 7º, caput e parágrafo único, da Lei 8.443/1993) , 	sem olvidar da obrigatoriedade de prestação de contas relativas ao exercício 2015, definida na DN TCU 147/2015, com o propósito expresso de serem julgadas por este Tribunal de Contas observando-se, ainda, as disposições do art. 8º e seus desdobramentos, da Resolução TCU 234/2010, resta inafastável concluir que as circunstâncias concretas não davam espaço para qualquer interpretação para que a Auditoria Interna e o Conselho Diretor do Incra fossem eximidos do dever regimental de manifestarem-se formalmente quanto às contas anuais de 2015 da SR/26. Furtaram-se de um dever inarredável.
89.	Essa exegese, de cunho sistêmico, é a mais racional, tendo em vista que não admite como plausível imaginar hermenêutica que conduza à tese de que o exame e emissão de parecer, assim como a apreciação e eventualmente a aprovação de contas a cargo das instâncias internas do Incra fiquem adstritos à unidade central do Incra, em detrimento daquelas unidades que o TCU decidiu por tomar contas e submetê-las a julgamento e, justamente em razão dessa deliberação, são capazes de gerar repercussões e consequências jurídicas e econômicas relevantes tanto para a entidade pública quanto para diversos responsáveis.  
90.	Volvendo-nos especificamente à Auditoria Interna do Incra, até há pouco tempo tal instância de assessoramento técnico da alta administração reconhecia sua manifestação em processos de contas anuais das SR´s do Incra como atribuição regimental e funcional, sendo praxe emitir normativo para disciplinar o trâmite associado a tal mister. Como não conseguimos coligir evidências de continuidade ou aperfeiçoamento de tal participação relativamente aos exercícios financeiros mais recentes, concluímos que houve retrocesso que afeta toda a estrutura organizacional, por inércia.
II
91.	Luiz Amado Pereira Júnior (CPF XXX.629.535-XX) , Saulo Guilherme da Silva (CPF XXX.963.671-XX) e Heliel Átila de Oliveira Saraiva (CPF XXX.630.103-XX) , os quais em períodos distintos exerceram, na condição de titular, o cargo de Chefe da Divisão de Obtenção de Terras da SR/26, foram instados via audiência para apresentar justificativas pela 'ocorrência, continuidade e gravidade das Constatações nº 1.1.2.1 a 1.1.2.5 do Relatório de Auditoria Anual de Contas nº 201601577 da CGU, alusivo ao exercício 2015' (peça 33, p. 7, subitem 22.2) .
92.	Luiz Amado Pereira Júnior apresentou defesa acompanhada de documentos que (peças 67, 69 e 68, nesta ordem) , por pertinência e eficácia para o deslinde do caso, merece ser acolhida por duas razões primordiais: a primeira porque 	demonstra que 	durante o exercício de 2015 sua atuação como Chefe de Divisão de Obtenção de Terra da SR/26 foi ínfima e apenas formal, considerando sua exoneração de tal cargo a partir de 19/1/2015 (peça 69, p. 26-29) e que, justamente no período de 31/12/2014 a 19/1/2015 estava afastado das atividades laborais, usufruindo parcela das férias legais (peça 69, p. 30) .
93.	Registre-se que Saulo Guilherme da Silva foi notificado por meio de endereço oficial constante da base de dados da Receita Federal do Brasil - RFB (peça 39) , bem como no endereço legal ou necessário, na qualidade de servidor público lotado na SR/26 (peça 47) , obtendo-se ciência válida para ambas as investidas (peças 55 e 60) .
94.	De igual modo foram implementadas comunicações processuais válidas destinadas a Heliel Átila de Oliveira Saraiva, tanto para endereço declarado à RFB (peça 40) , quanto para o domicílio legal ou necessário, considerando sua condição de servidor público, lotado na Superintendência Regional do Incra no Ceará (peça 48) , verificando-se êxito dos Correios na entrega das comunicações processuais nos dois endereços (peças 65-66) .
95.	Ambos os responsáveis indicados acima optaram por permanecer silentes e, consequentemente, acarretaram a configuração da revelia.
96.	Conforme disposições do § 8º, do art. 202, do Regimento Interno do TCU, a revelia não impede o prosseguimento das apurações e do julgamento pertinentes, fins para os quais o devido processo legal constitui-se em meio instrumental.
97.	Importa enfatizar, o revel Saulo Guilherme da Silva foi Chefe da Divisão de Obtenção de Terras da SR/26 no período de 5/2 a 28/8/2015, conforme Rol de Responsáveis (peça 32) .
98.	Já o revel Heliel Átila de Oliveira Saraiva foi titular da referida Divisão de 28/8 até o derradeiro dia de 2015, tendo permanecido designado como substituto do mesmo cargo no interregno de 4/2/2015 até a data na qual se tornou titular (peça 32) .
III
99.	Eltier Júnior Postal exerceu a chefia da Divisão de Desenvolvimento da SR/26 durante todo exercício de 2015 (peça 32) e, em função de tal encargo, foi chamado em sede de audiência para justificar-se pelos seguintes assomos de irregularidades:
i. 	ocorrência, continuidade e gravidade das Constatações nº 1.1.2.1 a 1.1.2.5 do Relatório de Auditoria Anual de Contas nº 201601577 da CGU, alusivo ao exercício 2015; 
ii. 	desvio de objeto na utilização de disponibilidades orçamentárias e financeiras associadas ao plano orçamentário da Ação 211A - Gestão Ambiental em Projetos de Assentamento de Reforma Agrária; 
iii. 	desvio de objeto na utilização de disponibilidades orçamentárias e financeiras associadas ao plano orçamentário da Ação 211A - Regularização Ambiental de Assentamentos da Reforma Agrária; 
iv. 	inexecução plena ou execução simbólica de ações finalísticas relevantes, em especial: 
a) monitoramento e controle ambiental; 
b) implementação do plano orçamentário de Implantação e Recuperação de Infraestrutura Básica em Projetos de Assentamentos (associado à Ação 211A) ; 
c) ações de educação de jovens e adultos no campo, relacionadas ao objeto e ao objetivo do Convênio 34000/2013 (Siconv 795793/2013) , firmado com o município de Palmas/TO.
100.	O responsável em questão foi pródigo em reunir documentos para protocolizá-los em apoio às suas justificativas (peças 70-81) . Não obstante, concentrando-nos ao que tem relação direta ou acessória com as inquinações arguidas na comunicação de audiência, as justificativas pertinentes são sumarizadas conforme termos a seguir:
i.	rememora o teor do art. 110 do Regimento Interno do Incra;
ii.	suscita que quem responde pela SR/26 é o superintendente regional, causando-lhe estranheza a sua notificação, reforçando tal argumento com a transcrição do art. 130 daquele regimento, cujo enunciado incumbe os superintendentes regionais de representar o Incra no seu relacionamento oficial com entidades públicas ou privadas, localizadas em sua área de atuação, bem como ativa e passivamente, em juízo, por meio de procuradores, ou fora dele, no âmbito de sua área de atuação, finalizando com tese de há ilegitimidade em ser notificado para responder pela gestão da SR/26;
iii.	reitera argumentos já utilizados pelos dois ex-superintendentes regionais para atribuir os problemas relacionados à falta de autos físicos ou descontrole na custódia dos processos individuais de beneficiários da reforma agrária;
iv.	alega que a seleção e homologação de famílias assentadas na segunda etapa do Assentamento Água Fria II, assim como a inserção de beneficiários da reforma agrária no Sipra, sem identificação dos lotes destinados a cada família ou, ainda, a destinação a quem não atendia aos pré-requisitos fixados em normas legais competia à Divisão de Obtenção de Terras, segundo o art. 116 do Regimento do Incra;
v.	refuta os casos de inconsistência dos dados lançados no sistema Sipra e morosidade na regularização de áreas ocupadas irregularmente no PA Capivara a crises vivenciadas pelo Serviço Público Federal desde 2015, destacando que no segundo semestre daquele ano ocorreram 553 supervisões ocupacionais, além do que a meta física prevista no Plano de Metas e Créditos Orçamentários teria sido alcançada satisfatoriamente; 
vi.	durante seu período à frente da Divisão de Desenvolvimento tentou resolver a demanda reprimida na rotina de retomada de lotes ocupados irregularmente mobilizando força de trabalho qualificada, aludindo quanto a isso ao processo 5440.001159/2014-71;
vii.	por fim, utiliza os mesmos argumentos discorridos e apresentados por Ruberval Gomes da Silva para rechaçar as hipóteses de desvio de objeto na utilização de disponibilidades orçamentárias e financeiras inerentes aos planos orçamentários de 'gestão e regularização ambiental de projetos de reforma agrária', associadas à Ação 211A, assim como a arguição de inexecução ou execução simbólica de ações de 'monitoramento e controle ambiental', de 'implantação e recuperação de infraestrutura básica em projetos de assentamento' e de 'educação e jovens e adultos no campo', relacionadas ao convênio 34.000/2013 (Siconv 795793/2013) .
101.	A análise das justificativas específicas torna despiciendo tratar do disposto no art. 110, do Regimento do Incra, porque as ponderações pertinentes já foram suscitadas neste documento, sendo oportuno lembrar que quando da definição das unidades jurisdicionadas que terão contas de gestão anuais julgadas pelo TCU, por meio de Decisão Normativa,  tal processo  já avalia previamente e comprova a efetiva existência de competências legais e materiais aptas a caracterizar o próprio órgão ou entidade e seus responsáveis como centros ou autores de onde emanam atos de gestão sujeitos ao crivo previsto no inciso I e § 1º, ambos do art. 1º, da Lei 8.443/1992.
102.	O chamamento do responsável, por meio de audiência, encontra fundamento objetivo na condição estipulada no caput e no inciso II, do art. 10, da IN TCU 63/2010. Ademais, o Enunciado do Acórdão 1316/2016-TCU-Plenário (Relatora Ministra Ana Arraes) , extraído da Jurisprudência Selecionada organizada e disponibilizada por esta Corte de Contas exibe entendimento arraigado e pacificado:
A responsabilidade dos gestores perante o TCU, por ser de natureza subjetiva, pode se originar de conduta comissiva ou omissiva, dolosa ou culposa, cujo resultado seja a violação dos deveres impostos pelo regime de direito público aplicável àqueles que administram recursos da União.
103.	Por razões de equidade e racionalidade desservem para elidir as coimas atribuídas ao responsável a tentativa de arrimo defensório nas alusões ao processo 5440.001159/2014-71 e aos mesmos argumentos apresentados por outros gestores nestes autos, quanto a irregularidades atribuídas a mais de um deles, em função de níveis hierárquicos diferentes e por coexistirem competências e responsabilidades de execução e de supervisão. 
104.	Deve ser reconhecido, entretanto, segundo o Regimento do Incra vigente no exercício das contas anuais, que competia à Divisão de Obtenção de Terras proceder ao cadastramento e seleção de famílias, assim como gerenciar o sistema de informações dos projetos de reforma agrária, no caso o Sipra (peça 9, art. 116, inciso II, alíneas 'a' e 'e') , circunstância que exime o responsável de responsabilidade pelas Constatações 1.1.2.2, 1.1.2.4 e parte da 1.1.2.3, neste particular relacionada à inconsistência de dados lançados no Sipra, suscitadas no RAAC/2015, da CGU, e incluídas no rol de irregularidades a serem dirimidas por meio de audiência.
105.	Em sentido que não socorre o responsável, o referido Regimento do Incra contempla dispositivos que tornam incontroversa a incumbência da Divisão de Desenvolvimento para exercer e implementar continuamente a supervisão ocupacional dos projetos de assentamento, promover as ações de retomada de parcelas ocupadas irregularmente, analisar, aprovar e supervisionar os planos de desenvolvimento e recuperação dos assentamentos, assim como de executar e monitorar as ações relacionadas à gestão e controle ambiental (peça 9) : 
Art. 117. À Divisão de Desenvolvimento - SR (00) D compete coordenar, executar e supervisionar a implementação e o desenvolvimento dos projetos de assentamento, por meio das seguintes atividades, dentre outras:
I - De Infra-estrutura:
 (...) 
d) analisar, aprovar, supervisionar e acompanhar os Planos de Desenvolvimento e Recuperação dos Assentamentos;
e) nas obras de engenharia, arquitetura, urbanismo e serviços correlatos:
 (...) 
II - De Desenvolvimento de Projetos:
 (...) 
c) executar e monitorar os projetos ambientais, de biodiversidades e de energia alternativa, com foco no desenvolvimento sócio-cultural e econômico dos projetos;
d) analisar, elaborar, supervisionar e fiscalizar os convênios, contratos, protocolos, parcerias e demais instrumentos congêneres firmados no âmbito de sua competência;
e) promover estudos e realizar diagnósticos para avaliação da evolução do desenvolvimento sustentável dos projetos de reforma agrária e de colonização;
 (...) 
h) realizar vistorias, supervisionar a situação ocupacional dos projetos de assentamento e promover as ações de retomada de parcelas irregularmente ocupadas;
106.	Some-se, sendo a Divisão de Desenvolvimento encarregada de emitir contrato de concessão de uso aos beneficiários dos projetos de reforma agrária, de autorizar a emissão de títulos de domínio a beneficiários de projetos de assentamento e de colonização (alíneas 'i' e 'j', do inciso II, do art. 117, do Regimento do Incra, conf. peça 9) , sem olvidar da supervisão ocupacional das glebas distribuídas, resta como dedução inafastável que deveria primar, inclusive exigindo de outras áreas rigor, por rotinas e medidas administrativas que assegurassem a existência, bem como registros e controles confiáveis da tramitação dos processos individuais dos beneficiários da reforma agrária, para serem consultados e subsidiarem com documentos e dados precisos o trabalho de concessão, titulação de lotes, além da supervisão de ocupações e destinações de lotes da reforma agrária patrocinada pela União por meio do Incra. 
107.	Some-se, a atividade de fiscalização e supervisão ocupacional dos lotes da reforma agrária, que visa primordialmente evitar a ociosidade ou abandono de lotes rurais, a posse de quem não atenda aos requisitos eletivos de beneficiário, a comercialização ou redistribuição irregular de terras destinadas à reforma agrária, é matéria tão relevante que é permanentemente disciplinada por normativo do Incra. Durante o exercício de 2015 cumpria tal função a Instrução Normativa Incra 71/2012 que, por usa, vez, revogou e substituiu a Instrução Normativa Incra 47/2008.
108.	A negligência associada à inércia do concedente, cujo papel estava à cargo da Divisão de Desenvolvimento da SR/26, sendo corresponsável pela completa falta de eficácia e de efetividade relacionadas ao Convênio 34000/2013 (Siconv 795793/2013) , firmado com o município de Palmas/TO, também não merece ser relevada. É preciso ressaltar que o ajuste foi celebrado em 31/12/2013 e, conforme vários pareceres e manifestações anexados no Siconv, estava abrangido no Programa Nacional de Educação na Reforma Agrária (Pronera) , previa nas cláusulas primeira e segunda meta física de atender educandos jovens e adultos em cursos de alfabetização e do ensino fundamental, sendo 500 em 2014, 250 em 2015 e 100 em 2016, sem nada de efetivo ter iniciado até o encerramento de 2015. 
109.	A indiferença e apatia administrativa em questão assume viés mais desabonador porque era a única ação vinculada ao Pronera prevista nos objetivos estratégicos da UJ (peça 1, p. 14, Quadro II, última linha) . E era fácil de ser executada, porque os partícipes estavam sediados na mesma cidade e a prefeitura convenente já possuía corpo de professores do quadro próprio e contratados por tempo determinado. Se realmente fosse preciso que o convenente abrisse processo seletivo e fizesse contratações específicas para ministrar as atividades de ensino também não havia sentido em limitar-se a tal proponente, eis que outras instituições do ensino plenamente habilitadas e em funcionamento, fossem particulares, filantrópicas ou empresariais, ou públicas estaduais, poderiam viabilizar a demanda de modo efetivo e, quiçá, com mais celeridade. 
110.	Voltando a nos reportar ao Regimento do Incra (alíneas 'a', 'b', 'e' e 'j', do inciso III, do art. 117, do Regimento do Incra, conforme peça 9) , promover parcerias com governos estaduais e municipais, divulgar, programar, mobilizar, dinamizar, orientar e supervisionar atividades do Pronera, inclusive articulando a interação com ações de outros programas a cargo do Incra, eram atribuições da Divisão de Desenvolvimento da SR.
111.	Apesar da abundância de documentos que anexou às suas justificativas, estes não corroboram a assertiva de que ocorreram 553 supervisões ocupacionais em 2015 (peças 71-81) . Aliás, esse número diverge do quantitativo indicado no RG/2015 (616, conforme peça 1, p. 59, Quadro XIX e p. 65-66, Tabela XIII) o qual, utilizando estratégia recorrente da SR/26, não previa nenhuma referência para meta física, tornando qualquer declaração numérica de execução algo expressivo. 
112.	Aliás, a Tabela XIII, descritiva dos assentamentos e número de lotes onde supostamente ocorreram ações de supervisão ocupacional, incluída no RG/2015 (peça 1, p. 65-66) contém, se não um erro, um engodo, tendo em vista que as primeiras quinze linhas (PA Mata Azul a PA Providência) são repetidas na parte final da própria Tabela, situação cuja correção implica a redução do quantitativo ali discriminado à metade. 
113.	Mais estranho e grave é que já tendo pleno conhecimento das impactantes Constatações nº 1.1.2.2 a 1.1.2.5, todas do RAAC nº 201601577, da CGU, relacionadas a irregularidades verificadas nos assentamentos Água Fria II e Capivara, apenas neste último um único lote teria sido vistoriado (peça 1, p. 65, Tabela XIII, sexta linha) , enquanto o primeira fora inteiramente ignorado nas supostas ações de supervisão ocupacional.
114.	Assim esclarecido, salvo quanto às ressalvas do item 104, acima, rejeita-se parcialmente as justificativas interpostas por Eltier Júnior Postal.
IV
115.	Vilmar Ferreira de Moraes e Niuza Gomes Goveia, os quais em períodos distintos exerceram, na condição de titular, o cargo de Chefe da Divisão de Administração da SR/26, foram provocados a apresentar justificativas, em contexto de audiência, em razão dos seguintes indícios de irregularidades:
i.	ocorrência, continuidade e gravidade da Constatação nº 2.1.1.2, do Relatório de Auditoria Anual de Contas nº 201601577 da CGU, alusivo ao exercício 2015;
ii.	ausência dos relatórios e pareceres exigidos no inciso III, do art. 13, da Instrução Normativa nº 63/2010, do Tribunal de Contas da União, no processo de Prestação de Contas Anuais pertinente ao exercício 2015;
iii.	desvio de objeto na utilização de disponibilidades orçamentárias e financeiras associadas ao plano orçamentário da Ação 211A - Gestão Ambiental em Projetos de Assentamento de Reforma Agrária;
iv.	desvio de objeto na utilização de disponibilidades orçamentárias e financeiras associadas ao plano orçamentário da Ação 211A - Regularização Ambiental de Assentamentos da Reforma Agrária;
v.	deficiente implementação da função permanente de capacitação e aprimoramento da força de trabalho alocada na SR/26, comprometendo disponibilidades orçamentárias e financeiras para tal função custeando eventos essencialmente administrativos (Encontros de Chefes de Divisão e Reunião de Trabalho do Pronera) ou de natureza meramente informativa e sumária (Palestra sobre uso de softwares livres para eventual aplicação na seleção de áreas de reserva legal) ;
vi.	ineficiência e ineficácia na atuação administrativa e/ou operacional da SR/26, tendo presente os baixos patamares da execução orçamentária e da liquidação dos montantes de Despesas de Capital e das Despesas Correntes objeto de dotações e provisões autorizadas;
vii.	ausência de demonstrações contábeis (Balanços Orçamentário, Financeiro e Patrimonial, além das Demonstrações de Fluxo de Caixa e de Variações Patrimoniais) no Relatório de Gestão do exercício 2015, previstas nos Anexos da Decisão Normativa TCU 146/2015 e da Portaria TCU 321/20015;  
viii.	descumprimento de determinações e alertas do TCU para constituição e contabilização de provisão para créditos de liquidação duvidosa em relação aos valores recebíveis a título de crédito instalação e/ou declaração de ressalva do contador responsável (Acórdão 5741/211-TCU-Primeira Câmara, Acórdão 7124/2012-TCU-Primeira Câmara, Acórdão 2950/2014-TCU-Segunda Câmara, Acórdão 2675/2015-TCU-Segunda Câmara e Acórdão 645/2016-TCU-Primeira Câmara) ;
ix.	 descumprimento da determinação fixada no subitem 1.7.1.15 Acórdão 645/2016-TCU-Primeira Câmara, relativamente à 'ausência de registro de imóveis desapropriados para fins de reforma agrária em contas contáveis específicas, em descumprimento ao item 9.2.6 do Acórdão 557/2004-TCU-Plenário;
x.	ausência de controle, valoração e registos contábeis em contas patrimoniais do Ativo Não Circulante (Imobilizado) , em particular das contas  1.2.3.2.1.04.19 (Imóveis registrados cedidos aos assentados - CCU) e 1.2.3.2.1.04.20 Imóveis registrados cedidos aos assentados - CCDRU, destinadas a registrar os valores patrimoniais relativos a bens imóveis dominiais da União destinados à reforma agrária e cedidos aos assentados por meio de contratos de concessão de uso e contratos de concessão de direito real de uso, respectivamente;
xi.	negligência ou inércia para adotar ações efetivas visando a cobrança dos devedores e para constituição de importe adequadamente dimensionado e registrado contabilmente como conta retificadora para a hipótese de inadimplência, relativamente ao montante de R$ 241.348.523,48 mantido imutável em 31/12/2014 e 31/12/2015 no Ativo Não Circulante (Créditos e Valores a Longo Prazo) ,  consistente nos valores originais das operações de legitimação de posse em áreas de até cem hectares, localizadas em terras públicas rurais de propriedade da União ou do Incra (art. 29, da Lei 6.383/1976) , tituladas onerosamente conforme a disciplina da Instrução Normativa Incra 80/2014; 
xii.	ausência de registro de despesas associada com o grupo 'Pessoal e Encargos Sociais', da categoria de Despesas Correntes da SR/26, seja no Balanço Orçamentário (BO) ou na Demonstração de Variações Patrimoniais (DVP) , inviabilizando análise gerais e específicas sobre o desempenho da unidade jurisdicionada, além de distorcer severamente o resultado orçamentário e financeiro da entidade e seus reflexos no Patrimônio.
116.	Vilmar Ferreira de Moraes foi lacônico na defesa que lhe foi franqueada pelo TCU, restringindo-se a transcrever o art. 110 do Regimento do Incra, alegando que, mediante interpretação literal de tal dispositivo regimental, a SR/26 não teria autonomia administrativa, orçamentária e financeira (peça 89) . 
117.	Postulamos a insubsistência de desse argumento com base nas narrativas e esclarecimentos já assinalados nos itens 31, 36, parte inicial, 101 e 102, todos deste documento de análise, implicando a rejeição da brevíssima justificativa. 
118.	Niuza Gomes Goveia foi suficientemente abrangente, reportando-se a cada item listado como irregularidade indiciária na comunicação de audiência que lhe foi dirigida (peça 61) . Todavia, como responde por irregularidades também atribuídas aos seus superiores hierárquicos, por haver reflexos entre as responsabilidades do titular da unidade administrativa diretamente encarregada da execução de certos atos e procedimentos, em concomitância com aquele que a designou para chefia e estaria incumbido de supervisionar sua atuação (culpa in elegendo e/ou in vigilando) , reitera argumentos, justificativas e até apresenta documentos já considerados nas análise precedentes, em especial no caso de Ruberval Gomes da Silva e Edvaldo Soares Oliveira, ex-superintendentes regionais. 
119.	O pouco que ligeiramente diferencia suas justificativas resume-se ao seguinte:
i.	referindo-se à Constatação 2.1.1.2 (Fragilidades nos controles/acompanhamento das transferências concedidas) do RAAC/2015, da CGU, limita-se a mencionar que todas as justificativas constam do Relatório, além da recomendação associada, sugerida pelo órgão de Controle Interno;
ii.	relata que apesar de haver previsão desde 2011 (Portaria Incra/P 508/2011) de centralização dos processos de tomadas de contas especiais (TCE´s) na Auditoria Interna do Incra, bem como de desenvolvimento de um sistema de acompanhamento para melhor controle desse tipo de processo, tal proposição não passou disso até a ocasião da sua manifestação.
119.	Ante de empreender analise dos argumentos, em sentido estrito, convém transcrever algumas das atribuições previstas regimentalmente para a Divisão de Administração das SR´s do Incra (peça 9) :
Art. 114. Às Divisões de Administração - SR (00) A compete coordenar e supervisionar a execução das seguintes atividades, dentre outras:
I - De Desenvolvimento Humano:
 (...) 
e) efetuar o levantamento das necessidades de treinamento e acompanhar, controlar e avaliar a execução das ações de capacitação;
 (...) 
II - De Contabilidade:
a) executar os lançamentos dos fatos contábeis, dos ajustes das contas da Unidade Gestora em consonância com o plano de contas da União;
b) orientar e supervisionar as unidades gestoras sob sua jurisdição, manter atualizado o rol de responsáveis;
c) elaborar o processo de prestação de contas anual da Superintendência e atender às diligências dos órgãos de controle interno e externo;
d) examinar as prestações de contas diárias, suprimento de fundos, convênios e outros instrumentos congêneres que envolvam transferência de recursos;
e) controlar a concessão de diárias e passagens, cotação e indicação de reserva de bilhetes de passagens;
f) instaurar processos de Tomada de Contas Especial;
g) promover o registro no CADIN e no Sistema Integrado de Administração Financeira - SIAFI dos órgãos inadimplentes;
h) controlar e acompanhar convênios, contratos e instrumentos congêneres, que envolvam transferência de recursos; e
III - De Administração e Serviços Gerais:
 (...) 
h) manter atualizado o sistema de controle de processos e documentos;
120.	Outrossim, para abreviar e simplificar, sem menosprezar a devida e percuciente análise dos elementos de defesa submetidos ao TCU, apresentados por qualquer jurisdicionado, cumpre-nos lembrar a vexatória lista de deficiências discriminada no item 29 deste documento, as quais comprometiam severamente o controle e o acompanhamento das transferências voluntárias concedidas no âmbito da SR/26, único quesito que mereceu argumentos inéditos nessa empreitada. 
121.	Em relação à ausência dos relatórios e pareceres exigidos no inciso III, do art. 13, da Instrução Normativa nº 63/2010, bem como de registro de despesas associada com o grupo 'Pessoal e Encargos Sociais' no RG/2015, considerando que permaneceu titular da Divisão de Administração quando da preparação do relatório de gestão e demais documentos de prestação de contas anuais, rejeita-se as justificativas com base nas ponderações consignadas no itens 81, 85 a 90, todos deste documento de instrução técnica. 
122.	Em síntese, o contexto de responsabilidades envolvendo Niuza Gomes Goveia enseja a rejeição de suas justificativas. 
CONSIDERAÇÕES ADICIONAIS E CONCLUSÕES
123.	A despeito das considerações já delineadas precedentemente, observa-se também no RG/2015 da SR/26 dados quantitativos de que superam metas e independem da atuação de qualquer servidor da UJ, a exemplo das atualizações cadastrais de imóveis rurais, os quais são implementados por proprietários rurais, diretamente ou por meio de procuradores ou agentes credenciados, mediante lançamento de dados e informações (Declaração de Cadastro Rural - DCR) no Sistema Nacional de Cadastro Rural - SNCR (peça 1, p. 16, quadro IV) .
124.	Some-se, para ilustrar a baixa confiabilidade que merece os dados apresentados pela SR/26, em relação à 'atualização cadastral' de imóveis rurais em sua área jurisdicional, objeto do reporte acima, num quadro são indicadas 8.493 atualizações, enquanto noutro 5.691 ocorrências da espécie (peça 1, p. 16, quadro IV e p. 27, Tabela III) .
125.	Já em outras situações exibe-se baixa produtividade ou torna-se injustificável a manutenção de uma estrutura orgânica, denominada Serviço e subordinada a uma das Divisões da SR, a exemplo do Serviço de Regularização de Território Quilombolas, que contava com quatro servidores efetivos (peça 1, p. 97, Organograma) e só produziu dois Relatórios Técnicos de Identificação e Delimitação (RTID) de territórios quilombolas no exercício (peça 1, p. 21, Quadro X) .
126.	Coadunando-se com o disposto no § 2º, do art. 8º, da Resolução TCU 234/2010, outros fatores que não podem deixar de ser considerados no julgamentos da gestão estão relacionado às impropriedades de autuação, registros e controles dos processos individuais dos beneficiários da reforma agrária, bem como as deficiências no processo de vistoria, supervisão ocupacional e eventual retomada de parcelas irregularmente ocupadas na área jurisdicional sob a tutela da SR/26, os quais foram listados no Certificado de Auditoria da CGR (peça 5, item 3) .
127.	Quanto ao aspecto acima mencionado não se pode dissociar que a SR/26 foi fiscalizada em 2015 pela Secex-TO (TC Processo 023.970/2015-4 - Relatório de Auditoria) , no contexto de Fiscalização de Orientação Centralizada que teve como escopo a avaliação dos procedimentos realizados na seleção e manutenção da Relação de Beneficiários (RB) do Programa Nacional de Reforma Agrária (PNRA) . Embora nesta ocasião o processo ainda esteja pendente de julgamento, a proposta de mérito formulada pela Unidade Técnica do TCU propôs a aplicação de sanções em desfavor de vários dirigentes, haja vista irregularidades em profusão apuradas na auditoria e não elididas quando da consideração das razões de justificativas interpostas pelos responsáveis naquele processo. É oportuno verificar o deslinde do referido TC ou, se ainda não houve deliberação de Colegiado do TCU, que se conheça o teor das apurações e o juízo a que chegou esta Secex, pois repercutem decisivamente na gestão em exame.
128.	Há ainda, o TC Processo 007.929/2017-0 (Representação) , que trata de apuração de transferência para particular, sem contrapartida e com o concurso direto e o favorecimento de terceiros por parte de agentes da SR/26, de mais de 877 hectares subtraídas de uma gleba federal onde fora instalado desde 1995 um assentamento rural pelo Incra. As tratativas e a materialização da transferência de domínio que subtraiu ilicitamente expressiva área da União foi decidida e formalizada em 2015, sendo pertinente e justo que tenha reflexo neste processo de contas anuais.
129. 	Sobre o TC acima aludido, na data de elaboração desta instrução já consta que Ministério Público junto ao TCU anuiu com o entendimento de irregularidade postulado pela Secex-TO, mediante Parecer emitido em 11/12/2017.
130.		Divergindo da CGU, ainda que também arrimando-se nos motivos expostos no Certificado de Auditoria produzido pelo órgão central de Controle Interno do Poder Executivo Federal (peça 5, item 3) , opinamos que em relação aos dois dirigentes máximos (superintendente regional) que a SR/26 teve ao longo de 2015, a contextualização fática e situacional descrita nestas laudas nos impelem a propor o julgamento da gestão anual de ambos como irregulares, embora não vislumbramos circunstância que sustente a imputação débito contra nenhum deles.
131.	Ressalte-se que é plenamente possível o julgamento das contas que afirme o juízo de irregularidade, mesmo quando não existir fato motivador de débito (parágrafo único, do art. 19, da Lei 8.443/1992) .
132.	Também dissentimos quanto ao julgamento opinado pela CGU em relação aos dirigentes que estavam imediata e hierarquicamente abaixo daqueles e que foram alcançados em sede de audiência, em relação aos quais também alvitramos gestão irregular, salvo o caso do único gestor que mereceu acolhimento integral das justificativas. 
133.	Para os demais arrolados no Rol de Responsáveis retificado (peça 32) , sejam titulares ou substitutos, não se dispõe de elementos que amparem outro julgamento que não seja o da regularidade relativamente ao exercício 2015.
134.	Dado o período a que se referem os atos e condutas comissivas ou omissivas hipoteticamente sancionáveis, inexiste risco de prescrição nestes autos, com base no prazo geral e nas causas interruptivas e suspensivas definidas no Acórdão 1441/2016-TCU-Plenário.
135.	Mais do que nos outros tipos de ações fiscalizatórias regimentais, o Processo de Contas (PC) deve ser o meio primaz por intermédio do qual deve ser viabilizado o propósito de contribuir para a melhoria da gestão e para o aperfeiçoamento contínuo da Administração Pública, como objetivo nuclear da missão estratégica do TCU. 
136.		Os elementos coligidos nestes autos não evidenciam boa e regular aplicação dos recursos públicos, como preconiza o art. 93, do Decreto-Lei 200/1967, corroborado pelo art. 194, do Regimento Interno desta Corte de Contas, por parte de alguns responsáveis pela gestão da UJ.
137.	Sem perder de vista a precedência das disposições constitucionais (art. 70, caput) , que não contempla preceitos e disposições meramente retóricos, outros diplomas legais e instrumentos normativos deixam assente que a regularidade da gestão transcende a apreciação apenas da legalidade, explicitando e estendendo como vetores distintos e inseparáveis dessa avaliação cometida aos tribunais de contas o exame da legitimidade e da economicidade (§ 1º, do art. 1º, da Lei 8.443/1992, e § 1º, do art. 1º, do Regimento Interno do TCU) .
138.	A sindicância da legitimidade requer um julgamento da correção material da gestão, do mérito administrativo. Nesse sentido, discorrendo sobre o sentido deontológico, o Glossário de Termos do Controle Externo, publicado no Portal do TCU, orienta quanto ao vocábulo 'legitimidade' que não basta verificar se a lei foi cumprida, mas se o interesse público, o bem comum, foi alcançado. 
139.	Resta claro que a aferição, pelos tribunais de contas, do aspecto da legitimidade da gestão é inerente à Administração Pública, ao lado da legalidade e da economicidade (art. 70, caput, da Carta Magna) , e foi inspirado para representar conceito distinto da pura conformidade legal, sendo portador de conteúdo próprio, representado principalmente pelos atributos da eficiência, de eficácia, de razoabilidade, de moralidade e da supremacia do interesse público demandando, pois, apreciação e julgamento valorativos. No dizer de Luís Henrique Lima 'apreciar um ato de gestão, quanto à sua legitimidade envolve, portanto, inquestionavelmente, a formulação de um juízo de valor' (LIMA, Luiz Henrique. Controle Externo. Rio de Janeiro: Campus/Elsevier, 2007) . Na mesma compreensão manifestou-se o ex-ministro do TCU, Fernando Gonçalves:
Devo observar que estes dois últimos aspectos do controle introduzidos pela nova Carta (legitimidade e economicidade) revela o seu feito mais importante, vez que se pode constatar que o texto constitucional se rendeu ao processo de crescente caducidade do controle da mera legalidade formal, conformando uma tendência de prestígio do controle da legitimidade e da economicidade. É corolário do princípio republicano por meio do qual todo e qualquer cidadão é assegurado o direito de exigir do Estado, através dos meios institucionais adequados, não apenas a observância da lei nos dispêndios públicos, mas que o dinheiro público também seja empregado com eficiência, eficácia e economicidade. (GONÇALVES, Fernando. A Função do Controle diante da nova realidade do Estado. Revista do Tribunal de Contas da União. Brasília, n. 67, p. 51-71, jan./mar. 1996) 
PROPOSTA DE ENCAMINHAMENTO:
140.	Considerando os documentos, fatos, circunstâncias e razões referidas e examinadas nesta instrução propomos, sem prejuízo do prévio trânsito por parte do Ministério Público junto ao Tribunal de Contas da União, para que se colha a manifestação prevista no inciso III, do art. 62, do Regimento Interno, a prolação de deliberação processual condizente com as proposições a seguir formuladas:
140.1.	acolher as justificativas interpostas por Luiz Amado Pereira Júnior (CPF XXX.629.535-XX) ;
140.2.	rejeitar parcialmente as justificativas apresentadas por Ruberval Gomes da Silva (CPF XXX.213.741-XX) e por Eltier Júnior Postal (CPF XXX.253.389-XX) ;
140.3.	rejeitar integralmente as justificativas apresentadas por Edvaldo Soares Oliveira (CPF XXX.472.561-XX) , Vilmar Ferreira de Moraes (CPF XXX.006.804-XX) e Niuza Gomes Goveia (CPF XXX.896.331-XX) ;
140.4.	nos termos do § 3º, do art. 12, da Lei 8.443/1992, c/c o § 8º, do art. 202, do Regimento Interno do TCU, considerar revéis Saulo Guilherme da Silva (CPF XXX.963.671-XX) e Heliel Átila de Oliveira Saraiva (CPF XXX.630.103-XX) , sem que tal circunstância embarace o prosseguimento das apurações e dos julgamentos pertinentes;
140.5.	com fundamento no art. 1º, inciso I e § 1º, art. 16, inciso III, alínea 'a', todos da Lei 8.443/1992, c/c o art. 1º, inciso I e § 1º, art. 201, § 2º, e art. 209, inciso II e § 3º, do Regimento Interno do TCU, julgar irregulares as contas anuais do exercício 2015, inerentes à Superintendência Regional do Instituto Nacional de Colonização e Reforma Agrária no Estado do Tocantins (SR/26) , conduzidas sob a responsabilidade de gestão de Ruberval Gomes da Silva (CPF XXX.213.741-XX) , Edvaldo Soares Oliveira (CPF XXX.472.561-XX) , Eltier Júnior Postal (CPF XXX.253.389-XX) , Vilmar Ferreira de Moraes (CPF XXX.006.804-XX) , Niuza Gomes Goveia (CPF XXX.896.331-XX) , Saulo Guilherme da Silva (CPF XXX.963.671-XX) e Heliel Átila de Oliveira Saraiva (CPF XXX.630.103-XX) ; 
140.6	com fundamento no art. 1º, inciso I e § 1º,  art. 16, inciso I, e art. 17, todos da Lei 8.443/1992, c/c o art. 1º, inciso I e § 1º, art. 201, § 2º, e art. 207, caput e parágrafo único, do Regimento Interno do TCU, julgar regulares as contas anuais do exercício 2015, relativamente à Superintendência Regional do Instituto Nacional de Colonização e Reforma Agrária no Estado do Tocantins (SR/26) , sob a responsabilidade de Luiz Amado Pereira Júnior (CPF XXX.629.535-XX) , Eleusa Maria Gutemberg (CPF XXX.134.031-XX) , Soraya Teixeira de Novaes Barreto (CPF XXX.115.425-XX) , Luciano Rodrigues da Silva (CPF XXX.858.031-XX) , Wesley Barros Rodrigues (CPF XXX.536.321-XX) , Fausto Damião de Azevedo Rios (CPF XXX.772.711-XX) e Tiago de Melo (CPF XXX.958.031-XX) , dando-lhes a correspondente quitação;
140.7.	com fundamento no art. 1º, inciso IX, parágrafo único do art. 19, e art. 58, inciso I, todos da Lei 8.443/1992, c/c o art. 1º, inciso XVII, art. 210, § 2º, e art. 268, inciso I, do Regimento Interno do TCU, aplicar multas individuais em desfavor dos responsáveis identificados no subitem 140.5, na medida da extensão, gravidade e culpabilidade de cada um, fixando-lhes o prazo de quinze dias, a partir das respectivas notificações, para comprovar perante este Tribunal o recolhimento dos valores em favor do Tesouro Nacional (art. 23, inciso II, alínea 'a', da Lei 8.443/1992, c/c o art. 214, inciso III, alínea 'a', do Regimento Interno) , atualizados monetariamente na data do efetivo pagamento, caso ocorra após o seu vencimento, na forma de legislação em vigor;
140.8	autorizar, desde logo, a cobrança judicial das dívidas a que se refere o subitem anterior, caso não atendidas as correspondentes notificações, nos termos do art. 28, inciso II, da Lei 8.443/1992, c/c o art. 219, inciso II, do Regimento Interno do TCU, bem como o pagamento parcelado em até 36 vezes, caso requerido por quaisquer dos responsáveis antes da eventual remessa do processo para cobrança judicial da pertinente dívida (art. 26, da Lei 8.443/1992, c/c o art. 217, do Regimento Interno do TCU) ."
2.	O Ministério Público, representado pelo Procurador Marinus Eduardo De Vries Marsico, pronunciou-se no seguinte sentido (peça 94) :
"À vista dos elementos contidos nos autos, manifestamo-nos de acordo com a proposta alvitrada pela SECEX-TO na instrução que integra a peça 91, ressalvando, porém, que, no caso concreto, o fundamento legal mais adequado para o julgamento sugerido no item 140.5 seria o artigo 16, inciso III, alínea "b", da Lei 8.443/1992."
É o relatório.

não há.

Procurador Marinus Eduardo De Vries Marsico.

PRESTAÇÃO DE CONTAS. INCRA/TO. EXERCÍCIO 2015. IRREGULARIDADES DIVERSAS. AUDIÊNCIAS DOS RESPONSÁVEIS. RAZÕES DE JUSTIFICATIVA INCAPAZES DE AFASTAR AS OCORRÊNCIAS. REJEIÇÃO PARCIAL. CONTAS IRREGULARES. MULTA. CONTAS REGULARES DOS DEMAIS GESTORES.

PRESTAÇÃO DE CONTAS (PC)

Secretaria de Controle Externo no Estado do Tocantins (Secex/TO).

Em exame prestação de contas da Superintendência Regional do Instituto Nacional de Colonização e Reforma Agrária no Estado do Tocantins (SR/26) , relativa ao exercício de 2015.
Controladoria-Geral da União manifestou-se pela regularidade com ressalva das contas de dois Superintendentes Regionais e de um Chefe da Divisão Obtenção de Terras, em razão das seguintes constatações (peça 5) :
"- Disponibilização parcial de processos individuais de beneficiários assentados pela Superintendência Regional do Incra no Estado do Tocantins - SR/26 no exercício de 2015. (item 1.1.2.1) 
- Ocupação irregular de lotes, inconsistência dos dados lançados no sistema Sipra e morosidade na regularização de áreas ocupadas irregularmente no Projeto de Assentamento (PA) Capivara. (item 1.1.2.3) 
- Irregularidades na subdivisão, pela Superintendência Regional do Incra, de lote existente no PA Capivara, com a destinação do mesmo a beneficiários que não atendem aos pré-requisitos estabelecidos nos normativos vigentes. (item 1.1.2.5) " 
Em relação aos demais integrantes do rol de responsáveis, propôs o julgamento das contas pela regularidade. 
II
No âmbito do TCU, após exame preliminar dos autos, a Secex/TO divergiu parcialmente dos apontamentos do controle interno, por entender que havia elementos indiciários que, se não justificados ou elididos, eram capazes de comportar o julgamento pela irregularidade quanto à gestão de alguns dos responsáveis.
Para a unidade técnica, diversas situações constatadas "violam os requisitos constitucionais de legalidade, legitimidade e até economicidade, aspectos inafastáveis no julgamento que compete ao TCU em processos desta natureza (§ 1º, do art. 1º, da Lei 8.443/1993) , assim como representam assomos de infrações a normas legais e regulamentares de natureza contábil, financeira, orçamentária, operacional e patrimonial, agravadas por descumprimento de determinações e alertas exarados em deliberações do TCU (alínea 'b' do inciso III do art. 16, parágrafo único do art. 19 e inciso I e § 1º do art. 58, todos da Lei 8.443/1992) ".
Diante disso, promoveu audiências dos responsáveis pela gestão da SR/26 (peça 33) , para apresentação das razões de justificativa, que ora se examina, quanto às situações e indícios de irregularidades a seguir descritos:
6.1.	ocorrência, continuidade e gravidade das seguintes constatações do Relatório de Auditoria Anual de Contas 201601577 da CGU, alusivo ao exercício 2015:
"1.1.2.1 - Disponibilização parcial de processos individuais de beneficiários assentados pela Superintendência Regional do Incra no Estado do Tocantins - SR/26 no exercício de 2015;
1.1.2.2 - Irregularidades na seleção e homologação de famílias assentadas na 2ª Etapa do Assentamento Água Fria II;
1.1.2.3 - Ocupação irregular de lotes, inconsistência dos dados lançados no sistema Sipra e morosidade na regularização de áreas ocupadas irregularmente no Projeto de Assentamento (PA) Capivara;
1.1.2.4 - Inserção de beneficiários da Reforma Agrária, relativos ao PA Capivara, no Sistema Sipra, sem a correspondente identificação da área destinada à família;
1.1.2.5 - Irregularidades na subdivisão, pela Superintendência Regional do Incra, de lote existente no PA Capivara, com a destinação do mesmo a beneficiários que não atendem aos pré-requisitos estabelecidos nos normativos vigentes;
2.1.1.2 - Fragilidades nos controles/acompanhamento das transferências concedidas."
6.2.	ausência dos relatórios e pareceres exigidos no inciso III do art. 13 da Instrução Normativa nº 63/2010, do Tribunal de Contas da União, no processo de Prestação de Contas Anuais pertinente ao exercício 2015;
6.3.	desvio de objeto na utilização de disponibilidades orçamentárias e financeiras associadas ao plano orçamentário da Ação 211A - Gestão Ambiental em Projetos de Assentamento de Reforma Agrária;
6.4.	desvio de objeto na utilização de disponibilidades orçamentárias e financeiras associadas ao plano orçamentário da Ação 211A - Regularização Ambiental de Assentamentos da Reforma Agrária;
6.5.	inexecução plena ou execução simbólica de ações finalísticas relevantes, em especial:
a) demarcação topográfica e georreferenciamento de imóveis (projetos de assentamento e lotes da reforma agrária) ;
b) monitoramento e controle ambiental;
c) implementação do plano orçamentário de Implantação e Recuperação de Infraestrutura Básica em Projetos de Assentamentos (associado à Ação 211A) ;
d) ações de educação de jovens e adultos no campo, relacionadas ao objeto e ao objetivo do Convênio 34000/2013 (Siconv 795793/2013) , firmado com o município de Palmas/TO.
6.6.	deficiente implementação da função permanente de capacitação e aprimoramento da força de trabalho alocada na SR/26, comprometendo disponibilidades orçamentárias e financeiras para tal função custeando eventos essencialmente administrativos (Encontros de Chefes de Divisão e Reunião de Trabalho do Pronera) ou de natureza meramente informativa e sumária (Palestra sobre uso de softwares livres para eventual aplicação na seleção de áreas de reserva legal) .
6.7.	ineficiência e ineficácia na atuação administrativa e/ou operacional da SR/26, tendo presente os baixos patamares da execução orçamentária e da liquidação dos montantes de Despesas de Capital e das Despesas Correntes objeto de dotações e provisões autorizadas;
6.8.	ausência de demonstrações contábeis (Balanços Orçamentário, Financeiro e Patrimonial, além das Demonstrações de Fluxo de Caixa e de Variações Patrimoniais) no Relatório de Gestão do exercício 2015, previstas nos Anexos da Decisão Normativa TCU 146/2015 e da Portaria TCU 321/20015;  
6.9.	descumprimento de determinações e alertas do TCU para constituição e contabilização de provisão para créditos de liquidação duvidosa em relação aos valores recebíveis a título de crédito instalação e/ou declaração de ressalva do contador responsável (Acórdão 5741/211-TCU-Primeira Câmara, Acórdão 7124/2012-TCU-Primeira Câmara, Acórdão 2950/2014-TCU-Segunda Câmara, Acórdão 2675/2015-TCU-Segunda Câmara e Acórdão 645/2016-TCU-Primeira Câmara) ;
6.10.	 descumprimento da determinação fixada no subitem 1.7.1.15 Acórdão 645/2016-TCU-Primeira Câmara, relativamente à ausência de registro de imóveis desapropriados para fins de reforma agrária em contas contáveis específicas, em descumprimento ao item 9.2.6 do Acórdão 557/2004-TCU-Plenário;
6.11.	ausência de controle, valoração e registos contábeis em contas patrimoniais do Ativo Não Circulante (Imobilizado) , em particular das contas 1.2.3.2.1.04.19 (Imóveis registrados cedidos aos assentados - CCU) e 1.2.3.2.1.04.20 (Imóveis registrados cedidos aos assentados - CCDRU) , destinadas a registrar os valores patrimoniais relativos a bens imóveis dominiais da União destinados à reforma agrária e cedidos aos assentados por meio de contratos de concessão de uso e contratos de concessão de direito real de uso, respectivamente;
6.12.	negligência ou inércia para adotar ações efetivas visando à cobrança dos devedores e para constituição de importe adequadamente dimensionado e registrado contabilmente como conta retificadora para a hipótese de inadimplência, relativamente ao montante de R$ 241.348.523,48 mantido imutável em 31/12/2014 e 31/12/2015 no Ativo Não Circulante (Créditos e Valores a Longo Prazo) ,  consistente nos valores originais das operações de legitimação de posse em áreas de até cem hectares, localizadas em terras públicas rurais de propriedade da União ou do Incra (art. 29, da Lei 6.383/1976) , tituladas onerosamente conforme a disciplina da Instrução Normativa Incra 80/2014; 
6.13.	ausência de registro de despesas associada com o grupo 'Pessoal e Encargos Sociais', da categoria de Despesas Correntes da SR/26, seja no Balanço Orçamentário (BO) ou na Demonstração de Variações Patrimoniais (DVP) , inviabilizando análises gerais e específicas sobre o desempenho da unidade jurisdicionada, além de distorcer severamente o resultado orçamentário e financeiro da entidade e seus reflexos no Patrimônio.
Analisadas as razões de justificativa, a proposta da unidade técnica é de acolher apenas as apresentadas pelo Sr. Luiz Amado Pereira Júnior (Chefe da Divisão de Obtenção de Terras) e julgar regulares suas contas, como também dos demais integrantes do rol de responsáveis: Eleusa Maria Gutemberg (Superintendente Regional Substituta) , Soraya Teixeira de Novaes Barreto (Chefe Substituto da Divisão de Desenvolvimento) , Luciano Rodrigues da Silva (Chefe Substituto da Divisão de Obtenção de Terra) , Wesley Barros Rodrigues (Chefe Substituto da Divisão de Administração) , Fausto Damião de Azevedo Rios (Chefe Substituto da Divisão de Ordenamento da Estrutura Fundiária) e Tiago de Melo (Chefe Substituto da Divisão de Obtenção de Terras) .
Em relação aos outros responsáveis ouvidos em audiência, propõe julgar irregulares as contas dos Srs. Ruberval Gomes da Silva e Edvaldo Soares Oliveira (Superintendentes Regionais) ; Saulo Guilherme da Silva e Heliel Átila de Oliveira Saraiva (Chefes da Divisão de Obtenção de Terras) ; Eltier Júnior Postal (Chefe da Divisão de Desenvolvimento) ; Vilmar Ferreira de Moraes e Niuza Gomes Goveia (Chefes da Divisão de Administração) , e aplicar individualmente a multa prevista no art. 58, inciso I, da Lei 8.443/1992.
O Representante do Ministério Público, Procurador Marinus Eduardo De Vries Marsico, acompanha o encaminhamento oferecido, ressalvando que o fundamento mais adequado para o julgamento pela irregularidade é a alínea "b" do inciso III do artigo 16 da Lei 8.443/1992, e não a alínea "a" do mesmo dispositivo, como constou da instrução.
Manifesto-me em essência de acordo com a proposta da unidade técnica, com o ajuste sugerido pelo MP/TCU, de modo que adoto a análise promovida pela Secex/TO como parte das minhas razões de decidir, sem prejuízo das pequenas ressalvas adiante expostas.
Passo, assim, a sintetizar os pontos essenciais das justificativas e do exame realizado, promovendo os acréscimos necessários.
III
Os Srs. Ruberval Gomes da Silva (1/1/2015 a 23/07/2015) e Edvaldo Soares Oliveira (23/07/2015 a 31/12/2015) exerceram o cargo de Superintendente Regional. Chamados em audiência em decorrência de todas as irregularidades descritas no item 6 precedente, apresentaram similares razões de justificativa, incapazes de afastá-las.
Quanto à ocorrência, continuidade e gravidade das constatações do Relatório de Auditoria Anual de Contas 201601577 da CGU, exercício 2015 (item 6.1) , a seguir descritas, destaco, desde já, que semelhantes irregularidades foram identificadas em auditoria realizada por esta Corte (TC Processo 023.970/2015-4) , cujo resultado impacta as presentes contas, como será exposto na Seção VII.
Disponibilização parcial de processos individuais de beneficiários assentados pela Superintendência Regional do Incra no Estado do Tocantins - SR/26 no exercício de 2015
A justificativa de que a superintendência se comprometeu a formalizar  todos os processos, que deveriam ter sido apresentados pelas unidades avançadas, o que teria se concretizado, segundo informado, em 2016, não é suficiente para afastar a constatação de que mais de cem processos relativos às 372 famílias assentadas no exercício de 2015 não foram localizados e não havia informação sequer se haviam sido instruídos.
Também não favorecem os responsáveis os argumentos de que o Incra não conta com processo digital e que o distanciamento espacial das unidades avançadas e o conjunto de atribuições da sede dificultavam o controle processual. Tais obstáculos demandavam ainda mais zelo dos dirigentes na gestão das unidades subordinadas.
Resta evidente a responsabilidade do Superintendente, conforme ressaltado pela CGU no Relatório de Auditoria Anual de Contas (peça 4, p. 15) : "visto que, de acordo com o Regimento Interno do Incra (art. 132) compete ao mesmo aprovar a seleção de candidatos e autorizar o assentamento de famílias, de acordo com as normas específicas. Dessa forma, caberia ao Superintendente verificar o cumprimento da referida norma, IN nº 30, de 24 de fevereiro de 2006, pelas Unidades Avançadas quanto à obrigatoriedade de formalização dos processos administrativos individuais das famílias assentadas".
Irregularidades na seleção e homologação de famílias assentadas na 2ª Etapa do Assentamento Água Fria II
O Controle Interno constatou a existência de beneficiários que não atendem às normas do PNRA, de assentados que não residem na parcela e a desatualização da Relação de Beneficiários - RB, que mantem os nomes de candidatos desistentes, o que representa reincidência das fragilidades nos processos de cadastramento, seleção e homologação de famílias no âmbito da SR/26 já apontadas no relatório do exercício de 2013.
Improcedentes para elidir as irregularidades os documentos mencionados acerca dos bloqueios para acesso aos benefícios do PNRA, uma vez que não impediram as ocorrências, como também o relatório de viagem que ocorreu no final de 2016, exercício seguinte ao ora em análise.
Ocupação irregular de lotes, inconsistência dos dados lançados no sistema Sipra e morosidade na regularização de áreas ocupadas irregularmente no Projeto de Assentamento (PA) Capivara
O Relatório da CGU (peça 4, p. 21-25) descreve detalhadamente os casos irregulares constatados, os quais não foram justificados pelos responsáveis. 
O argumento de que competia à Divisão de Desenvolvimento realizar vistorias, supervisionar a situação ocupacional dos projetos de assentamento e promover as ações de retomada de parcelas irregularmente ocupadas não afasta a responsabilidade do dirigente máximo da superintendência regional, a quem cabe planejar, dirigir, coordenar, orientar, acompanhar e avaliar a execução das atividades afetas às unidades subordinadas.
Quanto à escassez de recursos humanos e financeiros; à tentativa de constituir comissão para tratamento dos processos, sem sucesso em razão de questionamentos dos servidores peritos federais agrários; bem como à posterior execução de levantamento ocupacional, podem ser considerados atenuantes à conduta, mas são insuficientes para elidir as graves situações constatadas no período. 
Cito, como exemplo, o caso de uma beneficiária cuja área foi homologada em seu favor em 3/4/2001 e o Título de Domínio emitido pelo Incra em 16/3/2003. Em 8/4/2009, o órgão comunicou à beneficiária que identificou inconsistências nos dados cadastrais no Sipra, uma vez que o cônjuge é funcionário público municipal desde 23/7/1992. No entanto, não há evidências de providências adotadas pelo Incra para desocupação da área e, na fiscalização realizada in loco pelo Controle Interno em 2/2/2016, conforme informações de outros assentados, a área continuava sendo ocupada pela mesma família apesar da sua exclusão da RB (peça 4, p. 21) . 
Diversas são as situações descritas que evidenciam a inércia dos dirigentes na adoção de medidas para saneamento das irregularidades.
Inserção de beneficiários da Reforma Agrária, relativos ao PA Capivara, no Sistema Sipra, sem a correspondente identificação da área destinada à família
A irregularidade expõe a fragilidade no cadastramento de beneficiários do PNRA.
A justificativa, novamente, refere-se ao reduzido número de servidores, além da inexistência de limitação no sistema e de se tratar de um problema advindo de outras gestões, o que não é suficiente para afastar a responsabilidade dos superintendentes durante o período em que estiveram na direção da unidade.
Os responsáveis afirmam que tentaram resolver a questão, com reuniões e com trabalho efetuado junto ao serviço de Desenvolvimento de Assentamentos, com resultados parciais. No entanto, diante da ausência de comprovação das efetivas medidas adotadas, não há como acolher o argumento.
Irregularidades na subdivisão de lote existente no PA Capivara, com a destinação do mesmo a beneficiários que não atendem aos pré-requisitos estabelecidos nos normativos vigentes
Foi constatado que, após a desocupação de área ocupada irregularmente, o Incra subdividiu o lote em três parcelas, sem promover estudos técnicos que demonstrassem a viabilidade econômica para exploração. Ademais, dois dos novos beneficiários não atendiam aos requisitos estabelecidos pelo PNRA.
De acordo com os responsáveis, todos os lotes oriundos da subdivisão ficaram com mais de 7 hectares, área suficiente para produção de hortifrutigranjeiros, e não visualizam situação impeditiva para que as famílias instaladas não possam, pela terra, gerar renda e condições dignas de vida, apesar de não haver laudo agronômico.
Não podem ser acolhidas as meras afirmações, sem a efetiva demonstração da viabilidade econômica e da possibilidade de desenvolvimento sustentável na área fracionada.
Cabia aos responsáveis demonstrar que a alteração promovida não traria prejuízo ao Programa Nacional da Reforma Agrária, pois conforme exposto pelo Controle Interno: "a definição do tamanho de cada parcela do PA Capivara ocorreu no período de sua criação, quando da elaboração do Plano de Desenvolvimento de Assentamento - PDA, com realização de estudos para sua definição. Para alterar as áreas definidas anteriormente, seria imprescindível a realização de estudos técnicos de modo a garantir que a parcela mínima permanecesse suficiente para que uma família assentada pudesse trabalhar e garantir o seu sustento, o que não foi evidenciado" (peça 4, p. 29) .
Também o levantamento ocupacional realizado posteriormente é incapaz de afastar a responsabilidade dos superintendentes pelas irregularidades identificadas em suas gestões.
Fragilidades nos controles/acompanhamento das transferências concedidas
Em relação à constatação da inexistência de quaisquer normativos e/ou rotinas com definição de agentes responsáveis, medidas (procedimentos) , prazos e cronogramas da realização das atividades de acompanhamento dos convênios, os responsáveis apenas afirmam que foram justificadas no relatório de gestão, mencionando, na realidade, questões relacionadas ao atraso na análise das prestações de contas.
Permanece, portanto, a irregularidade apontada, que evidencia diversas fragilidades nos controles internos relacionados ao acompanhamento das transferências voluntárias concedidas.
Ausência dos relatórios e pareceres exigidos no inciso III do art. 13 da Instrução Normativa TCU 63/2010, no processo de Prestação de Contas Anuais pertinente ao exercício 2015 (item 6.2) 
Improcedente a justificativa de que no 'e-Contas' disponibilizado pelo TCU não havia campo ou abas para inserção dos relatórios e pareceres exigidos no inciso III do art. 13 da IN TCU 63/2010.
De qualquer forma, cabe afastar a responsabilidade, neste ponto, do Sr. Ruberval Gomes da Silva, cuja gestão se encerrou, em julho/2015, antes do prazo previsto para a apresentação da documentação de prestação de contas.
Diferente é a situação do Sr. Edvaldo Soares Oliveira, em relação ao qual é imputável a responsabilidade pela ausência dos documentos exigidos pela norma. Trata-se de relatórios e pareceres de instâncias do Incra que deveriam se pronunciar sobre a gestão dos responsáveis pela UJ. O entendimento da Secex/TO, ancorado em disposições do Regimento Interno do Instituto, é de que a documentação de contas anuais carece de parecer da Auditoria Interna e de manifestação quanto à aprovação ou não das contas anuais da SR/26 por parte do Conselho Diretor da Autarquia.
Remanesce, assim, a irregularidade em relação ao segundo superintendente.
Desvio de objeto na utilização de disponibilidades orçamentárias e financeiras associadas ao plano orçamentário da Ação 211A - Gestão Ambiental em Projetos de Assentamento de Reforma Agrária (item 6.3) 
A impropriedade foi apontada considerando a informação constante do Relatório de Gestão de que a meta prevista era beneficiar/monitorar dez projetos de assentamentos, contudo, não houve a execução de atividades visando à execução física da ação e os recursos foram aplicados na participação de servidores da SR/26 em oficinas de elaboração do Plano de Manejo Comunitário e do Plano de Combate e Alternativas ao Desmatamento Ilegal em Assentamentos na Amazônia Legal/PPCADI.
O argumento de que foram convocados servidores lotados na Regional para participar dos eventos organizados pelo Incra/Sede e, por isso, foram utilizados os créditos previstos para o plano orçamentário Gestão Ambiental em Projetos de Assentamento de Reforma Agrária somente confirma a falha, não sendo suficiente para elidir a responsabilidade dos gestores pelo desvio de objeto.
Desvio de objeto na utilização de disponibilidades orçamentárias e financeiras associadas ao plano orçamentário da Ação 211A - Regularização Ambiental de Assentamentos da Reforma Agrária (item 6.4) 
Idêntica irregularidade foi apontada em relação à Regularização Ambiental de Assentamentos da Reforma Agrária, para a qual não havia meta estabelecida e foram registradas, como execução física, 199 regularizações ambientais requeridas no Cadastro Ambiental Rural (CAR) . Além disso, foram descritas outras atividades executadas por meio da ação, reproduzidas nas justificativas ora apresentadas como complementares à ação. Entre elas, a fiscalização da execução do Convênio 37000/2008 (Siconv 712028/2008) , firmado com o Instituto de Desenvolvimento Rural do Tocantins (Ruraltins) , em cinco assentamentos, visando à recuperação e conservação de recursos naturais.
Ocorre que tal atividade, realizada intempestivamente, após recomendação da CGU consignada na auditoria de contas anuais de 2014, não pode ser contabilizada como expressão concreta de ações de regularização ambiental, conforme análise promovida pela unidade técnica, o que ratifica o desvio de objeto.
Inexecução plena ou execução simbólica de ações finalísticas relevantes (item 6.5) 
Os responsáveis se insurgem contra o apontamento, alegando que não se pode afirmar a inexecução total ou parcial de ação que não apresentava meta para o exercício, que no caso do monitoramento e controle ambiental houve sim execução e que a ação de educação não foi executada por culpa do Município de Palmas/TO, convenente, que não realizou licitação para contratação de profissionais.
O que se aponta são exatamente casos de atividades finalísticas que não tinham previsão de meta e não tiveram realização significativa ao longo do exercício.
Novamente, os argumentos apresentados não favorecem os responsáveis, diante das informações constantes do próprio Relatório de Gestão (RG) , ressaltadas pela Secex/TO:
"i.	não houve execução física de ações de demarcação topográfica e georreferenciamento de imóveis (peça 1, p. 16 e p. 59, Quadro XIX) ;
ii.	não houve ações de monitoramento e controle ambiental (peça 1, p. 51) ;
iii.	a dotação para o plano orçamentário de 'implantação e recuperação de infraestrutura básica em projetos de assentamentos' foi utilizada parcialmente e exclusivamente na fiscalização de convênios vigentes, inexistindo aplicação de qualquer valor em ações efetivas de implantação ou recuperação de infraestrutura básica (peça 1, p. 62) ; 
iv.	em que pese ter recebido provisão de R$ 674.580,00 para o plano orçamentário de Educação de Jovens e Adultos no Campo, de modo a implementar política pública disciplinada no Decreto 7.352/2010 e cumprir a meta de educar 500 beneficiários elegíveis, previstos no Convênio 34000/2013 (Siconv 795793/2013) , firmado com o município de Palmas/TO, foram empenhados R$ 667.220,75  (com R$ 11.220,75 pagos e o saldo inscrito em Restos a Pagar) embora nenhum aluno tenha sido atendido no exercício (peça 1, p. 67-68, Ação 2210T) ."
Deficiente implementação da função permanente de capacitação e aprimoramento da força de trabalho alocada na SR/26 (item 6.6) 
A crítica é de que foram custeados eventos essencialmente administrativos (Encontros de Chefes de Divisão e Reunião de Trabalho do Pronera) ou de natureza meramente informativa e sumária (Palestra sobre uso de softwares livres para eventual aplicação na seleção de áreas de reserva legal) .
Os responsáveis asseveram que os critérios e parâmetros para a capacitação de servidores são definidos por meio da Instrução Normativa/INCRA 78/2014, a qual estabelece os tipos de eventos de capacitação permitidos: encontro, oficina, palestra, reunião técnica, entre outros. Além disso, determina que o servidor se comprometa a disseminar o conhecimento adquirido, sem estabelecer parâmetros, meios e prazos.
Embora não se possa olvidar de que foram realizados alguns eventos relacionados à área fim do Incra, como Oficina de capacitação sobre o novo crédito instalação e Capacitação em Obtenção de Terras, bem assim à área administrativa, a exemplo do Curso Presencial do Siconv e Gestão e Fiscalização de Contratos Administrativos, as razões de justificativa não são suficientes para afastar a conclusão de que houve deficiências na implementação das capacitações. 
Ao analisar o quantitativo (63) constante da tabela apresentada no RG, que indicaria que a meta física de capacitar 25 servidores foi superada em 224%, a Secex/TO expõe:
"i.	no próprio RG se esclarece que o número refere-se a oportunidades de capacitação, de modo que um mesmo servidor pode participar de vários eventos no decorrer do exercício (peça 1, p. 101) , situação que expressa o número de 'oportunidades' e não a quantidade de servidores efetivamente contemplados com treinamento, capacitação ou aprimoramento profissional;
ii.	houve a contabilização quantitativa de participantes em eventos que não necessariamente podem ser classificados como próprios de capacitação, a exemplo de 'Encontros dos Chefes da Divisão de Administração' e do 'Encontro dos Chefes de Divisão de Obtenção de Terras' (peça 1, p. 99) ;
iii.	mais de cinquenta por cento do quantitativo (33 participantes) foi contabilizado pela mera participação numa palestra cuja temática era a seleção de áreas para reserva legal baseada em 'multicritérios', mediante utilização de softwares livres' (peça 1, p. 99) ."
Ademais, se o normativo e o órgão central não estabelecem a forma, cabe ao dirigente máximo da unidade definir, com eficiência, o modo de atender a norma e garantir a disseminação do conhecimento adquirido.
Ineficiência e ineficácia na atuação administrativa e/ou operacional da SR/26 (item 6.7) 
O item se refere aos baixos patamares da execução orçamentária e da liquidação dos montantes de Despesas de Capital e das Despesas Correntes objeto de dotações e provisões autorizadas.
Os responsáveis alegam que houve o empenho de 96,49% das disponibilidades, mas reconhecem o descompasso no processo de liquidação, o qual depende de liberação financeira e, portanto, de disponibilidade por parte do Incra/Sede.
A unidade técnica apenas expõe que a conclusão de ineficiência e ineficácia decorreu da observância de que, do montante de provisões orçamentárias descentralizadas destinadas à cobertura do Grupo de Despesas de Capital (R$ 114.820,93 para Inversões Financeiras e R$ 92.180,60 para Investimentos) , nada foi liquidado no exercício, sendo a integralidade inscrita em Restos a Pagar não Processados; e, do total de provisões orçamentárias decentralizadas para suportar Despesas Correntes (R$ 7.625.386,41) , aproximadamente 48% (R$ 3.647.630,55) foram inscritos em Restos a Pagar não Processados.
Embora a instrução mencione restos a pagar não processados, o Relatório de Gestão registra a inscrição em restos a pagar, não especificando que se trata de processados ou não processados. Diante da real possibilidade de dificuldade de repasse financeiro, como alegado, e da falta de outras informações para que se possa aprofundar a análise quanto à responsabilidade dos superintendentes regionais nos baixos percentuais de liquidação das despesas, ainda que não afastada a falha, entendo que as razões de justificativa podem ser parcialmente acolhidas, em benefício dos responsáveis.
Ausência de demonstrações contábeis no Relatório de Gestão do exercício 2015 (item 6.8) 
Os superintendentes argumentam que, seguindo orientação constante do e-contas, indicaram os links do portal do Incra para acesso às demonstrações contábeis.
Considerando que houve tratativas com área técnica do TCU que anuiu com tal alternativa, acompanho a proposta da Secex/TO de suprimir a ocorrência.
Descumprimento de determinações e alertas do TCU para constituição e contabilização de provisão para créditos de liquidação duvidosa em relação aos valores recebíveis a título de crédito instalação e/ou declaração de ressalva do contador responsável (item 6.9) 
Os responsáveis apresentam considerações acerca do Módulo Cadastro do SNCCI, de reuniões realizadas com o TCU e a CGU sobre o desenvolvimento do referido sistema, bem como da Medida Provisória 636/2013, convertida na Lei 13.001/2014, que estabelecem critérios e condições para remissões, liquidações e renegociações dos créditos. Afirmam, ainda, que atualmente estão sendo realizadas tratativas, visando padronizar e criar mecanismos para uniformizar a regularização das contas contábeis de todas as Superintendências do Incra.
Tais justificativas, em nada alteram a conclusão de que a SR/26 não demonstrou a adoção de providências com vistas ao atendimento dos alertas e determinações direcionados diretamente à SR/26 por esta Corte, desde as contas de 2009, quanto à ausência de provisão para créditos de liquidação duvidosa referente aos valores a receber a título de crédito instalação (Acórdão 5741/211-TCU-Primeira Câmara, Acórdão 7124/2012-TCU-Primeira Câmara, Acórdão 2950/2014-TCU-Segunda Câmara, Acórdão 2675/2015-TCU-Segunda Câmara e Acórdão 645/2016-TCU-Primeira Câmara) .
Assim, conforme análise promovida pela unidade técnica são improcedentes quaisquer explicações que tenham o intuito de atribuir a omissão ou inércia da UJ em proceder aos registros contábeis devidos a hipotética falta ou dependência de regulamentação por outra instância do Incra, da STN ou do TCU.
Ausência de registro de imóveis desapropriados para fins de reforma agrária em contas contábeis específicas (item 6.10) 
As justificativas apenas reproduzem as informações constantes do Relatório de Gestão, ressaltando que, no Plano de Ação elaborado pela Coordenação Geral de Contabilidade do INCRA/Sede para atendimento ao Acórdão 557/2004-TCU-Plenário, foram definidos os prazos de execução para registro dos imóveis, com início em 2014 e término em 2018.
Os argumentos apresentados não favorecem os responsáveis, consoante exame promovido pela unidade técnica.
Ademais, não foi apresentada qualquer medida adotada no exercício de 2015 destinada ao efetivo registro dos imóveis.
Ausência de controle, valoração e registos contábeis em contas patrimoniais do Ativo Não Circulante - Imobilizado (item 6.11) 
Os superintendentes remetem para as justificativas anteriores, argumentando que, para que seja possível cumprir a determinação, é necessário lançamento dos dados no SNCCI e resolução das pendências apontadas.
Também conforme análises precedentes, não há como afastar a constatada falta de registros e controles contábeis em relação aos imóveis cedidos aos assentados.
Negligência ou inércia para adotar ações efetivas visando a cobrança dos devedores e para constituição de importe adequadamente dimensionado e registrado contabilmente como conta retificadora para a hipótese de inadimplência (item 6.12) 
Não merecem prosperar os argumentos relacionados a problemas de regulamentação, mencionando a Lei 13.001/2014, o Decreto 8.738/2016, alterações legislativas trazidas pela Lei 13.465/2017, e os Acórdão 775/2016-TCU-Plenário.
O que foi apontado, e não justificado, é o fato de os créditos da conta Créditos e Valores em Longo Prazo terem se mantido no BP em 31/12/2014 e 31/12/2015 com o mesmo valor de R$ 241.348.523,48, indicativo de que não há amortizações e ações de cobrança por parte da SR/26. 
Ausência de registro de despesas associada com o grupo 'Pessoal e Encargos Sociais', da categoria de Despesas Correntes da SR/26 (item 6.13) 
Os responsáveis afirmam que a execução de despesas associada com o grupo "Pessoal e Encargos Sociais", foi centralizada na UG do Incra/Sede em Brasília-DF, em junho de 2004, de acordo com o art. 5° do Decreto 5.094/2004.
A Secex/TO reconhece erro quando apontou ausência de dados no Balanço Orçamentário (BO) e na Demonstração de Variações Patrimoniais (DVP) , uma vez que, na realidade, a falta de informações sobre os quantitativos da força de trabalho e respectivos custos no âmbito da UJ foi verificada no próprio RG/2015, o qual não contemplou diversos quadros de dados quantitativos e financeiros cujos modelos foram definidos pelo TCU para auxiliar a elaboração das informações relativas à área de Gestão de Pessoas.
O entendimento é de que a carência de dados obrigatórios sobre a gestão de pessoal, contrariando a normatização fixada pelo TCU, não deve ser incluída na responsabilidade do ex-superintendente regional exonerado em 22/7/2015, Ruberval Gomes da Silva, e sim do seu sucessor.
Nesse sentido, considera agravada a responsabilidade do Sr. Edvaldo Soares Oliveira, em razão da carência das informações gerenciais e financeiras quanto à gestão de pessoal, cuja inclusão no RG/2015 tinha inequivocamente caráter obrigatório, especialmente dos quadros denominados 'Força de Trabalho da UPC', 'Distribuição da Lotação Efetiva', 'Detalhamento da estrutura de cargos em comissão e funções gratificadas da UPC', 'Despesas de Pessoal', 'Contratação de Pessoal de Apoio e Estagiários' e 'Contratos de prestação de serviços não abrangidos pelo plano de cargos da unidade'.
Embora cogente a apresentação das informações previstas na Portaria TCU 321/2015, pondero que a irregularidade deva ser desconsiderada. É que, conforme reconhecido pela unidade técnica, houve falha na audiência, que questionou a ausência de informações no Balanço Orçamentário (BO) ou na Demonstração de Variações Patrimoniais (DVP) , em vez de no Relatório de Gestão, causando prejuízo ao contraditório e à ampla defesa.
IV
Os Srs. Luiz Amado Pereira Júnior (01/01/2015 a 29/01/2015) , Saulo Guilherme da Silva (05/02/2015 a 28/08/2015) e Heliel Átila de Oliveira Saraiva (28/08/2015 a 31/12/2015) , os quais exerceram o cargo de Chefe da Divisão de Obtenção de Terras da SR/26 nos períodos mencionados, foram instados via audiência a apresentar justificativas apenas pela ocorrência, continuidade e gravidade das constatações do Relatório de Auditoria Anual de Contas da CGU, exercício 2015 (item 6.1) .
Quanto ao Sr. Luiz Amado Pereira Júnior, acompanho a proposta da unidade técnica de acolher as razões de justificativa, considerando que sua atuação no cargo, durante o exercício de 2015, foi ínfima e apenas formal, uma vez que usufruiu férias até o dia 19/1/2015 e foi exonerado do cargo, a pedido, a partir da referida data, cuja publicação ocorreu em 29/1/2015.
Os demais responsáveis, devidamente notificados, optaram por permanecer silentes, o que configura a revelia.
Não apresentadas justificativas para afastar as constatações apontadas pela CGU, relacionadas diretamente à Divisão de Obtenção de Terras, dirigida pelos ex-gestores, cuja competência inclui a coordenação e supervisão das atividades de cadastramento, seleção e assentamento de famílias em projetos, remanesce a responsabilidade dos Srs. Saulo Guilherme da Silva e Heliel Átila de Oliveira Saraiva quanto à: 
"1.1.2.1 - Disponibilização parcial de processos individuais de beneficiários assentados pela Superintendência Regional do Incra no Estado do Tocantins - SR/26 no exercício de 2015;
1.1.2.2 - Irregularidades na seleção e homologação de famílias assentadas na 2ª Etapa do Assentamento Água Fria II;
1.1.2.3 - Ocupação irregular de lotes, inconsistência dos dados lançados no sistema Sipra e morosidade na regularização de áreas ocupadas irregularmente no Projeto de Assentamento (PA) Capivara;
1.1.2.4 - Inserção de beneficiários da Reforma Agrária, relativos ao PA Capivara, no Sistema Sipra, sem a correspondente identificação da área destinada à família;
1.1.2.5 - Irregularidades na subdivisão, pela Superintendência Regional do Incra, de lote existente no PA Capivara, com a destinação do mesmo a beneficiários que não atendem aos pré-requisitos estabelecidos nos normativos vigentes."
V
O Sr. Eltier Júnior Postal, que exerceu a chefia da Divisão de Desenvolvimento da SR/26 durante todo exercício de 2015, foi chamado em audiência acerca das irregularidades descritas nos itens 6.1, 6.3, 6.4 e 6.5.
O responsável apresentou farta documentação (peças 71 a 81) no intuito de demonstrar a sobrecarga e acúmulo de funções dos servidores que assumem cargos de direção na superintendência. Contudo, ressalto que a maior parte dos documentos sequer se relaciona com os questionamentos dirigidos ao ex-chefe e, portanto, não são hábeis a elidir as irregularidades.
De pronto, cabe afastar a preliminar de ilegitimidade, sob o argumento de que somente superintendente regional deveria responder pela unidade gestora. 
Além do dirigente máximo da SR/26, conforme disposto na Instrução Normativa TCU 63/2010, então vigente, também são considerados responsáveis pela gestão o ocupante de cargo de direção no nível de hierarquia imediatamente inferior (art. 10) , como é o caso dos chefes de divisão, no âmbito da SR/26. 
Ainda que possível a responsabilidade do Chefe da Divisão de Desenvolvimento pela gestão da unidade, deve-se reconhecer que sua atuação se restringe às atribuições da unidade por ele dirigida.
Nesse sentido, quanto às constatações nº 1.1.2.1 a 1.1.2.5 do Relatório de Auditoria Anual de Contas nº 201601577 da CGU, exercício 2015 (item 6.1) , apenas a relacionada à ocupação irregular de lotes e morosidade na regularização de áreas ocupadas irregularmente no PA Capivara (1.1.2.3) refere-se diretamente à Divisão de Desenvolvimento, a quem compete realizar vistorias, supervisionar a situação ocupacional dos projetos de assentamento e promover as ações de retomada de parcelas irregularmente ocupadas.
Não são suficientes para elidir a irregularidade os argumentos de ausência de recursos humanos, orçamentários e financeiros, bem como de resultado satisfatório das ações de supervisão, conforme análise promovida pela unidade técnica.
Além disso, não foram apresentadas justificativas quanto aos casos irregulares descritos detalhadamente no Relatório da CGU, os quais fundamentaram a audiência.
Também as demais irregularidades apontadas são diretamente relacionadas às competências da Divisão de Desenvolvimento, dirigida pelo responsável: desvio de objeto na utilização de disponibilidades orçamentárias e financeiras associadas ao plano orçamentário da Ação 211A - Gestão Ambiental em Projetos de Assentamento de Reforma Agrária (item 6.3) e Regularização Ambiental de Assentamentos da Reforma Agrária (item 6.4) ; inexecução plena ou execução simbólica de ações finalísticas relevantes (item 6.5) .
As justificativas, idênticas às oferecidas pelos superintendentes, conforme análise constante do relatório e da Seção III deste, não lograram afastar as irregularidades nem as responsabilidades dos gestores.
VI
Os Srs. Vilmar Ferreira de Moraes (1/1/2015 a 6/8/2015) e Niuza Gomes Goveia (6/8/2015 a 31/12/2015) , Chefes da Divisão de Administração da SR/26, foram provocados a apresentar justificativas em relação às irregularidades mencionadas nos itens 6.1 a 6.4 e 6.6 a 6.13.
O Sr. Vilmar Ferreira de Moraes apenas argumenta, com fundamento no art. 110 do Regimento Interno do Incra, que a SR/26 é órgão subalterno, de execução, não possuindo autonomia administrativa, orçamentária ou financeira.
Tal dispositivo, ao contrário do pretendido pelo responsável, evidencia a competência da superintendência regional na sua área de atuação para coordenar e executar as atividades relacionadas ao planejamento, programação, orçamento, entre outras. Assim, não é capaz de afastar a responsabilidade do ex-chefe.
A Sra. Niuza Gomes Goveia, por sua vez, apresenta justificativas específicas quanto a cada item questionado, as quais, no entanto, assemelham-se às oferecidas pelos ex-superintendentes regionais, já consideradas nas análises.
Como exposto no relatório e na Seção III deste voto, os argumentos não foram suficientes para elidir a maior parte das irregularidades, com exceção da ineficiência e ineficácia na atuação administrativa e/ou operacional da SR/26 (item 6.7) , ausência de demonstrações contábeis no Relatório de Gestão do exercício 2015 (item 6.8) e ausência de registro de despesas associada com o grupo 'Pessoal e Encargos Sociais', da categoria de Despesas Correntes da SR/26 (item 6.13) .
Entendo, como a Secex/TO, configurada a responsabilidade dos ex-Chefes da Divisão de Administração pelas ocorrências remanescentes, diante das competências da referida unidade previstas no Regimento Interno do Incra, art. 114, entre as quais destaco: efetuar o levantamento das necessidades de treinamento e acompanhar, controlar e avaliar a execução das ações de capacitação; executar os lançamentos dos fatos contábeis, dos ajustes das contas da Unidade Gestora em consonância com o plano de contas da União; orientar e supervisionar as unidades gestoras sob sua jurisdição, manter atualizado o rol de responsáveis; elaborar o processo de prestação de contas anual da Superintendência e atender às diligências dos órgãos de controle interno e externo; controlar e acompanhar convênios, contratos e instrumentos congêneres, que envolvam transferência de recursos; manter atualizado o sistema de controle de processos e documentos; bem como acompanhar e controlar a execução orçamentária e programação financeira, emitindo os respectivos relatórios gerenciais.
VII
Como considerações adicionais, a Secex/TO destaca, além de fragilidades de parte dos dados apresentados no Relatório de Gestão/2015, outros dois processos apreciados por esta Corte que repercutem decisivamente na gestão em exame.
O primeiro é o TC Processo 023.970/2015-4, que trata de auditoria, sob a forma de Fiscalização de Orientação Centralizada (FOC) , realizada com o objetivo de verificar a aderência à legislação específica dos procedimentos de seleção e manutenção da Relação de Beneficiários (RB) do Programa Nacional de Reforma Agrária (PNRA) .
De fato, a gravidade das irregularidades constatadas na fiscalização, que abrangeu o exercício de 2015, levou-me a aguardar sua conclusão para avaliar a relação com as presentes contas. Após a deliberação, consoante Acórdão 1768/2020-TCU-Plenário, que resultou na apenação de gestores da SR/26 cuja gestão ora se analisa, resta evidenciado o aventado reflexo.
Aqueles autos demonstraram que o conjunto das irregularidades constatadas gerou consequências extremamente danosas ao Programa Nacional de Reforma Agrária, como o direcionamento de lotes de assentamentos a famílias indicadas por movimentos sociais e/ou associações, não alcançando os verdadeiros beneficiários, existência de beneficiários contemplados que nem sequer atendem aos requisitos do Programa de Reforma Agrária, ausência da devida formalização dos processos administrativos de seleção dos beneficiários do PNRA e dos processos individuais dos candidatos do Programa de Reforma Agrária, deficiência na identificação de situações irregulares, descumprimento dos procedimentos previstos na Instrução Normativa - Incra 71/2012, nos casos de constatação de irregularidades. 
Após a realização de audiências, não elididas as graves falhas, além de outros responsáveis, o Tribunal deliberou por aplicar a multa prevista no art. 58, inciso II, da Lei 8.443/1995 aos Srs. Edvaldo Soares de Oliveira (R$ 30.000,00) , Ruberval Gomes da Silva (R$ 25.000,00) e Eltier Junior Postal (R$ 5.000,00) , além de inabilitar o Sr. Edvaldo Soares de Oliveira para o exercício de cargo em comissão ou função de confiança no âmbito da Administração Pública Federal por 5 anos e 6 meses.
Parte das irregularidades, inclusive, relaciona-se com impropriedade apontada pela CGU e objeto de audiência no presente processo: disponibilização parcial de processos individuais de beneficiários assentados; irregularidades na seleção e homologação de famílias assentadas; ocupação irregular de lotes, inconsistência dos dados lançados no sistema Sipra e morosidade na regularização de áreas ocupadas irregularmente; destinação de lotes a beneficiários que não atendem aos pré-requisitos estabelecidos nos normativos vigentes.
O segundo processo é o TC-Processo 007.929/2017-0, representação que trata de apuração de transferência para particular, sem contrapartida e com o concurso direto e o favorecimento de terceiros por parte de agentes da SR/26, de mais de 877 hectares subtraídos de uma gleba federal onde fora instalado desde 1995 o assentamento Tamboril. As tratativas e a materialização da transferência de domínio que subtraiu ilicitamente expressiva área da União foram formalizadas por meio do Termo de Compromisso 2/2015, assinado em 30/11/2015, pelo Sr. Edvaldo Soares Oliveira, então superintendente regional.
Ao apreciar referidos autos, manifestei-me, por meio de voto revisor, pela apuração de responsabilidades, frente à descrição de tão fortes indícios de condutas irregulares dos servidores da SR-TO/Incra, que se situam entre a culpa gravíssima e o dolo, ademais capazes de provocar danos ao patrimônio da União. Acolhendo minha sugestão, a Relatora, Ministra Ana Arraes, propôs e o Plenário anuiu, consoante Acórdão 2390/2018-TCU-Plenário, determinar que a Secex/TO identifique com precisão os responsáveis por cada uma das condutas tidas por irregulares e proponha a realização das respectivas audiências, além de determinar à SR-TO que adote as providências devidas para a compensação da União e promover a audiência dos Srs. Carlos Alberto da Costa e Eleusa Maria Gutemberg, superintendente e correspondente substituta, para que se manifestem acerca das providências tomadas no sentido de dar efetivo cumprimento ao Termo de Compromisso 2/2015.
A decisão foi confirmada por meio do Acórdão 122/2019-TCU-Plenário, que rejeitou embargos de declaração interpostos pelo Incra, e por meio do Acórdão 1684/2020-TCU-Plenário, que negou provimento a pedido de reexame interposto pelo Incra.
Embora possível o reflexo da conclusão da apuração determinada na gestão do exercício de 2015, entendo que não se revela conveniente adiar ainda mais a apreciação do presente processo. Quanto ao superintendente regional que assinou o Termo de Compromisso 2/2015, Sr. Edvaldo Soares Oliveira, suas contas já serão julgadas irregulares, diante das ocorrências analisadas. 
Ademais, ressalto que a decisão ora proferida não impede a apuração da responsabilidade de todos os servidores da SR-TO pelas condutas irregulares naqueles autos, uma vez que a questão não foi examinada nestas contas, nos termos do art. 206 do Regimento Interno/TCU, que assim dispõe: "A decisão definitiva em processo de tomada ou prestação de contas ordinária não constituirá fato impeditivo da aplicação de multa ou imputação de débito em outros processos, salvo se a matéria tiver sido examinada de forma expressa e conclusiva, hipótese na qual o seu exame dependerá do conhecimento de eventual recurso interposto pelo Ministério Público".
VIII
Diante de todo o exposto, não se pode olvidar que o conjunto e a gravidade das ocorrências maculam a gestão dos responsáveis pela SR/26 no exercício de 2015.
Cabe, portanto, julgar irregulares as contas dos dois dirigentes máximos, que exerceram o cargo de superintendente regional, Srs. Ruberval Gomes da Silva e Edvaldo Soares Oliveira, em razão das irregularidades não afastadas objeto de audiências no presente processo, como também das irregularidades constadas no TC Processo 023.970/2015-4 que comprometeram a gestão ora em exame.
Além disso, entendo que a magnitude dos problemas encontrados configura culpa grave e evidenciam erros grosseiros e omissões dos responsáveis, o que enseja a aplicação da multa prevista no art. 58 da Lei 8.443/1992. Na dosimetria da sanção, esclareço, serão consideradas apenas as irregularidades apuradas nas contas/2015, uma vez que as relacionadas à auditoria no PNRA já conduziram à apenação nos referidos autos.
Especificamente quanto ao Sr. Ruberval Gomes da Silva, destaco que teve parte das irregularidades afastadas no processo de auditoria, além de considerada circunstância pontual mitigadora, uma vez que não houve análise, na fiscalização, de assentamento criado durante sua gestão como superintendente, o que, contudo, não o favorece nos presentes autos, diante das irregularidades apontadas no Relatório de Auditoria Anual de Contas da CGU, exercício 2015.
Também no que se refere aos chefes de divisão ouvidos em audiência, as contas devem ser julgadas irregulares, com aplicação da multa prevista no art. 58 da Lei 8.443/1992, na extensão das suas responsabilidades, considerando que as irregularidades apontadas evidenciam erro grosseiro em suas condutas.
Estão nessa situação os Srs. Saulo Guilherme da Silva e Heliel Átila de Oliveira Saraiva, revéis, os quais exerceram o cargo de Chefe da Divisão de Obtenção de Terras. Por oportuno, registro que ambos não foram responsabilizados no TC Processo 023.970/2015-4. O primeiro sequer foi ouvido e o segundo porque não se encontrava no cargo no momento das irregularidades evidenciadas na fase de seleção dos beneficiários nos assentamentos analisados na auditoria. Tal conclusão, todavia, não é suficiente para elidir as responsabilidades dos ex-chefes no âmbito do presente processo, considerando as irregularidades relacionadas diretamente à Divisão de Obtenção de Terras evidenciadas no Relatório de Auditoria Anual de Contas da CGU, exercício 2015.
Há, ainda, o Sr. Eltier Júnior Postal, Chefe da Divisão de Desenvolvimento, cujas razões de justificativa não lograram afastar as irregularidades atinentes às competências da unidade que comandou. 
De todo modo, pondero como atenuante à sua conduta, o que pode ser considerado na dosimetria da multa, apesar de insuficiente para elidir as ocorrências, a manifestação proferida no exercício de 2015 (peça 80, p. 90-96) , que expõe o déficit de pessoal e a necessidade urgente de servidores para realização das ações de infraestrutura, assistência técnica, educação para assentados, titulação, supervisão ocupacional e retomada de lotes. Similar posicionamento foi adotado no TC Processo 023.970/2015-4, ao se identificar também circunstâncias atenuantes relacionadas à tentativa de constituição de comissão para análise de processos oriundos de notificações decorrentes de irregularidades, ocasião em que este Tribunal decidiu apená-lo apenas com a aplicação de multa, em razão das irregularidades remanescentes, abstendo-se de sancioná-lo com a inabilitação.
Destaco em relação aos Srs. Vilmar Ferreira de Moraes e Niuza Gomes Goveia, Chefes da Divisão de Administração da SR/26, que remanesceram as irregularidades objeto das audiências.
A exceção é o Sr. Luiz Amado Pereira Júnior, que demonstrou não ter exercido efetivamente o cargo de Chefe da Divisão de Obtenção de Terras no exercício de 2015, cujas contas devem ser julgadas regulares.
Nesse mesmo sentido, cabe julgar regulares as contas dos demais gestores arrolados no rol de responsáveis, conforme proposto pela unidade técnica.
	Com essas considerações, manifesto-me por que o Tribunal aprove o Acórdão que ora submeto à deliberação deste Colegiado.
TCU, Sala das Sessões Ministro Luciano Brandão Alves de Souza, em 21 de julho de 2020.
AUGUSTO SHERMAN CAVALCANTI 
Relator